---
title: "Reading Data"
author: "Carlos Guadián"
output: github_document
---

```{r setup, include=FALSE}
knitr::opts_chunk$set(echo = TRUE)
```

## Working Directory
Es importante definir el directorio de trabajo. En él es dónde vamos a leer, y guardar por defecto los archivos que generemos o importemos.

Se utilizan habitualmente getwd() y setwd() para hacerlo y se puede definir de manera absoluta o relativa.

- Relativa: setwd("./data"), setwd("../)
- Absoluta: setwd("/Users/usuario/data/")

## Comprobar y crear directorios
Podemos comprobar si esxite un directorio con file.exists("nombreDirectorio"), y crearlo con dir.create("nombreDirectorio").

Con el siguiente código podemos comprobar si existe, y si no, crearlo.
```{r}
if (!file.exists("data")) {
  dir.create("data")
}
```

## download.file()

- Esta función permite descargar archivos de internet
- Aunque se pueda hacer "manualmente" es mejor hacerlo así pra reproducir el proceso.
- Parámetros importantes: url (la dirección del archivo), destfile (nombre del archivo que creamos con la descarga) y method
- Útil para descargar tsv, csv y otros archivos.
```{r}
fileUrl <- "https://raw.githubusercontent.com/carlosguadian/datasciencecoursera/master/02_Getting_Cleaning_Data/Week_1/housing_2006.csv"
download.file(fileUrl, destfile = "./data/housing_2006.csv", method = "curl") # El método es "curl" porque la URL es https, si no, no funcionaría.
list.files("./data")
```

Con objeto de detallar al máximo los datos con los que trabajamos, es importante dejar constancia "cuando" se han obtenido. Para ello podemos guardar en una variable la fecha de descarga.
```{r}
dateDownloaded <- date()
dateDownloaded
```

- Si la URL empieza por http no hay problema
- Si empieza por https
  - En Windows no hay problema
  - En Mac hace falta utilizar method = "curl"
- Si el archivo es grande, puede tardar un poco en descargar.
- Asegurarse de grabar cuando se descargó.

## read.table() y read.csv() - Leer archivos en local
**La función más habitual es read.table()**

- Es flexible y robusta pero requiere más parámetros
- Carga los datos en la RAM, archivos grandes pueden causar problemas
- Parámetros a tener en cuenta: file, header, sep, row.names, nrows
- Relacionadas: read.csv() y read.csv2()

Por ejemplo si intentamos leer un csv con read.table sin ningún parámetro nos va a dar un error porque el delimitador que tiene read.table() por defecto es el espacio de tabulador y no la coma. Si miramos su estructura con str() vemos que hay 14932 observaciones, pero solo una variable.
```{r}
housing_2006 <- read.table("./data/idaho_2006.csv")
str(housing_2006)
```

Para utilizarla correctamente debemos utilizar algunos parámetros extra. Vamos a indicar que el separador sea una "coma" ya que es un csv, y le vamos a decir que si que tiene cabecera, es decir que la primera línea son los nombres de las variables.
```{r}
housing_2006 <- read.table("./data/idaho_2006.csv", sep = ",", header = TRUE)
library(tibble)
as_tibble(housing_2006)
```

Con read.csv() ya no tenemos que incorporar estos parámetros ya que por defecto el separador es la "," y las cabeceras están en TRUE.
```{r}
housing_2006_2 <- read.csv("./data/idaho_2006.csv")
as_tibble(housing_2006_2)
```

**Otros parámetros para tener en cuenta:**

- quote: indicamos qué valores entrecomillados no significa, entrecomillados.
- na.strings: se define el valor de valores no disponibles.
- nrows: cuantas filas deben leerse.
- skip: cuantas líneas debe saltarse antes de empezar a cargar datos.

## read.xlsx(), read.xlsx2() - Leer Archivos Excel
El proceso para descargar un archivo excel es exactamente igual que el descrito anteriormente.

Para leer los archivos tipo excel utilizaremos el paquete "xlsx", si no lo tenéis instalado, proceder a ello primero y cargarlo.

En los parámetros indicaremos la hoja que queremos cargar con "sheetIndex" y si hay cabeceras. En el siguiente ejemplo al visualizar lo que hemos cargado nos damos cuenta que en la hoja cargada hay varias tablas, por lo que para trabajar con un conjunto de datos determinado deberemos hacer un subset de los mismos.
```{r}
require(xlsx)
data_gov <- read.xlsx("./data/Data_gov.xlsx", sheetIndex = 1, header = TRUE)
view(data_gov)
```

Para ello, primero procederemos a hacer el subset de las líneas con las que queramos trabajar, recordar que son varias tablas unas encima de otras. Vamos a seleccionar los datos pertenecientes a la tabla "contractor" que se encuentran entre las filas 17:22
```{r}
contractor <- data_gov[17:22, ] # seleccionamos las filas deseadas
names(contractor) <- contractor[1, ] # copiamos la primera fila como nombres de varible
contractor <- contractor[-1, ] # borramos la primera fila
contractor <- contractor[, 1:15] # seleccionamos sólo las columnas deseadas
row.names(contractor) <- c(1:5) # renombramos las filas
as_tibble(contractor) # comprobamos
```

## Leer archivos XML
Se han de tener en cuenta las etiquetas que definen los bloques del contenido. Por ejemplo las que definen una sección **<section> </section>**

Tenemos que utilizar la librería "Rcurl" para poder acceder a una dirección https con getURL(). Con rootNode accedemos al nombre de la unidad de información del documento.
```{r}
library(XML)
library(RCurl)
fileUrl <- "https://www.w3schools.com/xml/simple.xml"
fileUrl <- getURL(fileUrl)
doc <- xmlTreeParse(fileUrl, useInternalNodes = TRUE)
rootNode <- xmlRoot(doc)
xmlName(rootNode)
```

También podemos acceder a los diferentes elementos que están dentro del rootNode para saber lo que contiene.
```{r}
names(rootNode)
```

Se puede acceder directamente a partes del XML como si se tratara de una lista. Por ejemplo al primer elemento sería.
```{r}
rootNode[[1]]
```

Y si queremos acceder al primer elemento, del primer elemento. Es decir, en este caso al nombre de la primera comida.
```{r}
rootNode[[1]][[1]]
```

Si queremos extraer partes del archivo utilizaremos xmlSApply()
```{r}
xmlSApply(rootNode, xmlValue)
```

Para hacer una extracción correcta es conveniente conocer xPath y sus elementos:

- /node                   Top level nodo
- //node                  Un nodo a cualquier nivel
- node[@attr-name]        Nodo con un nombre de atributo
- node[@attr-name='bob']  Nodo con bob de atributo

Más info en el siguiente [PDF](https://www.stat.berkeley.edu/~statcur/Workshop2/Presentations/XML.pdf)

Sabiendo esto podemos obtener, del fichero de menús, cada uno de los ítems
```{r}
xpathSApply(rootNode, "//name", xmlValue)
```

O cada uno de los precios
```{r}
xpathSApply(rootNode, "//price", xmlValue)
```

Otro ejemplo con descarga de XML para obtener el número de restaurantes de un determinado código postal. En este caso descargamos archivo y utilizamos el paquete xml2 ya que con xml tenemos problemas al leer los nodos y nos permite acceder de manera más fácil a la información.
```{r}
download.file("https://d396qusza40orc.cloudfront.net/getdata%2Fdata%2Frestaurants.xml", destfile = "./data/restaurants.xml", method = "curl")
library(xml2)
doc <- read_xml("./data/restaurants.xml")
# conseguir los zipcodes
zipcodes <- xml_find_all(doc, "//zipcode") 
# extraer y limpiar columnas
vals <- trimws(xml_text(zipcodes))
# convertimos el vector en numérico
vals <- as.numeric(vals)
# sacamos la tabla y la guardamos en una variable
a <- table(vals)
# Si queremos el número de restaurantes para el código postal 21231
a[names(a)==21231]
```