---
title: "Reading Data"
author: "Carlos Guadián"
output: github_document
---

```{r setup, include=FALSE}
knitr::opts_chunk$set(echo = TRUE)
```

## Working Directory
Es importante definir el directorio de trabajo. En él es dónde vamos a leer, y guardar por defecto los archivos que generemos o importemos.

Se utilizan habitualmente getwd() y setwd() para hacerlo y se puede definir de manera absoluta o relativa.

- Relativa: setwd("./data"), setwd("../)
- Absoluta: setwd("/Users/usuario/data/")

## Comprobar y crear directorios
Podemos comprobar si esxite un directorio con file.exists("nombreDirectorio"), y crearlo con dir.create("nombreDirectorio").

Con el siguiente código podemos comprobar si existe, y si no, crearlo.
```{r}
if (!file.exists("data")) {
  dir.create("data")
}
```

## download.file()

- Esta función permite descargar archivos de internet
- Aunque se pueda hacer "manualmente" es mejor hacerlo así pra reproducir el proceso.
- Parámetros importantes: url (la dirección del archivo), destfile (nombre del archivo que creamos con la descarga) y method
- Útil para descargar tsv, csv y otros archivos.
```{r}
fileUrl <- "https://raw.githubusercontent.com/carlosguadian/datasciencecoursera/master/02_Getting_Cleaning_Data/Week_1/housing_2006.csv"
download.file(fileUrl, destfile = "./data/housing_2006.csv", method = "curl") # El método es "curl" porque la URL es https, si no, no funcionaría.
list.files("./data")
```

Con objeto de detallar al máximo los datos con los que trabajamos, es importante dejar constancia "cuando" se han obtenido. Para ello podemos guardar en una variable la fecha de descarga.
```{r}
dateDownloaded <- date()
dateDownloaded
```

- Si la URL empieza por http no hay problema
- Si empieza por https
  - En Windows no hay problema
  - En Mac hace falta utilizar method = "curl"
- Si el archivo es grande, puede tardar un poco en descargar.
- Asegurarse de grabar cuando se descargó.

## read.table() y read.csv() - Leer archivos en local
**La función más habitual es read.table()**

- Es flexible y robusta pero requiere más parámetros
- Carga los datos en la RAM, archivos grandes pueden causar problemas
- Parámetros a tener en cuenta: file, header, sep, row.names, nrows
- Relacionadas: read.csv() y read.csv2()

Por ejemplo si intentamos leer un csv con read.table sin ningún parámetro nos va a dar un error porque el delimitador que tiene read.table() por defecto es el espacio de tabulador y no la coma. Si miramos su estructura con str() vemos que hay 14932 observaciones, pero solo una variable.
```{r}
housing_2006 <- read.table("./data/idaho_2006.csv")
str(housing_2006)
```

Para utilizarla correctamente debemos utilizar algunos parámetros extra. Vamos a indicar que el separador sea una "coma" ya que es un csv, y le vamos a decir que si que tiene cabecera, es decir que la primera línea son los nombres de las variables.
```{r}
housing_2006 <- read.table("./data/idaho_2006.csv", sep = ",", header = TRUE)
library(tibble)
as_tibble(housing_2006)
```

Con read.csv() ya no tenemos que incorporar estos parámetros ya que por defecto el separador es la "," y las cabeceras están en TRUE.
```{r}
housing_2006_2 <- read.csv("./data/idaho_2006.csv")
as_tibble(housing_2006_2)
```

**Otros parámetros para tener en cuenta:**

- quote: indicamos qué valores entrecomillados no significa, entrecomillados.
- na.strings: se define el valor de valores no disponibles.
- nrows: cuantas filas deben leerse.
- skip: cuantas líneas debe saltarse antes de empezar a cargar datos.

