---
title: "read.xlsx()"
output: 
  github_document:
    toc: true
---

```{r setup, include=FALSE}
knitr::opts_chunk$set(echo = TRUE)
```

## read.xlsx(), read.xlsx2() - Leer Archivos Excel
El proceso para descargar un archivo excel es exactamente igual que el descrito anteriormente.

Para leer los archivos tipo excel utilizaremos el paquete "xlsx", si no lo tenéis instalado, proceder a ello primero y cargarlo.

En los parámetros indicaremos la hoja que queremos cargar con "sheetIndex" y si hay cabeceras. En el siguiente ejemplo al visualizar lo que hemos cargado nos damos cuenta que en la hoja cargada hay varias tablas, por lo que para trabajar con un conjunto de datos determinado deberemos hacer un subset de los mismos.
```{r}
require(xlsx)
data_gov <- read.xlsx("./data/Data_gov.xlsx", sheetIndex = 1, header = TRUE)
head(data_gov)
```

Para ello, primero procederemos a hacer el subset de las líneas con las que queramos trabajar, recordar que son varias tablas unas encima de otras. Vamos a seleccionar los datos pertenecientes a la tabla "contractor" que se encuentran entre las filas 17:22
```{r}
library(tibble)
contractor <- data_gov[17:22, ] # seleccionamos las filas deseadas
names(contractor) <- contractor[1, ] # copiamos la primera fila como nombres de varible
contractor <- contractor[-1, ] # borramos la primera fila
contractor <- contractor[, 1:15] # seleccionamos sólo las columnas deseadas
row.names(contractor) <- c(1:5) # renombramos las filas
as_tibble(contractor) # comprobamos
```
