---
title: "Leer XML"
output: github_document
---

```{r setup, include=FALSE}
knitr::opts_chunk$set(echo = TRUE)
```

## Leer archivos XML
Se han de tener en cuenta las etiquetas que definen los bloques del contenido. Por ejemplo las que definen una sección **<section> </section>**

Tenemos que utilizar la librería "Rcurl" para poder acceder a una dirección https con getURL(). Con rootNode accedemos al nombre de la unidad de información del documento.
```{r}
library(XML)
library(RCurl)
fileUrl <- "https://www.w3schools.com/xml/simple.xml"
fileUrl <- getURL(fileUrl)
doc <- xmlTreeParse(fileUrl, useInternalNodes = TRUE)
rootNode <- xmlRoot(doc)
xmlName(rootNode)
```

También podemos acceder a los diferentes elementos que están dentro del rootNode para saber lo que contiene.
```{r}
names(rootNode)
```

Se puede acceder directamente a partes del XML como si se tratara de una lista. Por ejemplo al primer elemento sería.
```{r}
rootNode[[1]]
```

Y si queremos acceder al primer elemento, del primer elemento. Es decir, en este caso al nombre de la primera comida.
```{r}
rootNode[[1]][[1]]
```

Si queremos extraer partes del archivo utilizaremos xmlSApply()
```{r}
xmlSApply(rootNode, xmlValue)
```

Para hacer una extracción correcta es conveniente conocer xPath y sus elementos:

- /node                   Top level nodo
- //node                  Un nodo a cualquier nivel
- node[@attr-name]        Nodo con un nombre de atributo
- node[@attr-name='bob']  Nodo con bob de atributo

Más info en el siguiente [PDF](https://www.stat.berkeley.edu/~statcur/Workshop2/Presentations/XML.pdf)

Sabiendo esto podemos obtener, del fichero de menús, cada uno de los ítems
```{r}
xpathSApply(rootNode, "//name", xmlValue)
```

O cada uno de los precios
```{r}
xpathSApply(rootNode, "//price", xmlValue)
```

Otro ejemplo con descarga de XML para obtener el número de restaurantes de un determinado código postal. En este caso descargamos archivo y utilizamos el paquete xml2 ya que con xml tenemos problemas al leer los nodos y nos permite acceder de manera más fácil a la información.
```{r}
download.file("https://d396qusza40orc.cloudfront.net/getdata%2Fdata%2Frestaurants.xml", destfile = "./data/restaurants.xml", method = "curl")
library(xml2)
doc <- read_xml("./data/restaurants.xml")
# conseguir los zipcodes
zipcodes <- xml_find_all(doc, "//zipcode") 
# extraer y limpiar columnas
vals <- trimws(xml_text(zipcodes))
# convertimos el vector en numérico
vals <- as.numeric(vals)
# sacamos la tabla y la guardamos en una variable
a <- table(vals)
# Si queremos el número de restaurantes para el código postal 21231
a[names(a)==21231]
```
