---
title: "data.table()"
output: 
  github_document:
    toc: true
---

```{r setup, include=FALSE}
knitr::opts_chunk$set(echo = TRUE)
```

## data.table package

- Acepta todas las funciones de data.frame
- Es mucho más rápido, está escrito en C

```{r}
library(data.table)
DF <- data.frame(x = rnorm(9), y = rep(c("a","b","c"), each = 3), z = rnorm(9))
head(DF,3)
```

De la misma manera que hemos creado un dataframe con data.frame, lo podemos hacer con data.table
```{r}
DT <- data.table(x = rnorm(9), y = rep(c("a","b","c"), each = 3), z = rnorm(9))
head(DF,3)
```

Con tables() podemos listar los data.frame que tenemos y obtener información relativo a ellas
```{r}
tables()
```

Evidentemente se puede hacer subsetting mediante índices
```{r}
DT[2,] # segunda fila
DT[DT$y == "a",] # filas en las que la variable "y" sea "a"
DT[c(2,3),] #segunda y tercera fila
```

Pero el subset para las columnas no funciona igual
```{r}
library(data.table)
DT[, 3] # podemos seleccionar una columna
DT[, c(2,3)]
```

El argumento que se pasa después de la coma se considera una expresión. Por lo tanto se pueden hacer cosas como pasar una lista de funciones o incluso añadir una nueva columna como resultado de cálculos siempre y cuando se pasen después de la coma.
```{r}
DT[, list(mean(x), sum(z))]
DT[,table(y)]
DT[, w := z ^ 2]
head(DT)
```

El proceso es muy rápido pero lo carga todo en memoria, por lo que con conjuntos de datos muy grandes puede causar problemas. El caso es que si asignamos DT a una nueva variable, DT2, cuando hagamos un cambio en DT, también cambiará DT2.
```{r}
DT2 <- DT
DT[, y := 2]
```

Se pueden pasar incluso la definición de una función como argumento al crear una nueva columna.
```{r}
DT[, m := {tmp <- (x+z); log2(tmp + 5)}]
```

O calcular una columna lógica
```{r}
DT[, a := x > 0]
```

O agrupar por los resultados de la columna lógica
```{r}
DT[, b := mean(x + w), by = a]
```

Se puede definir un índice con setkey para realizar diferentes operaciones, por ejemplo en el siguiente data.table definimos la variable "x" como índice y nos permite de una manera fácil hacer un subset para todos los registros en los que "x" sea igual a "a".
```{r}
DT <- data.table(x = rep(c("a","b","c"), each = 100), y = rnorm(100))
setkey(DT, x)
head(DT['a'])
```

Estos índices o claves también se pueden utilizar para faciliar las uniones entre tablas.
```{r}
DT1 <- data.table(x = c("a","a","b","dt1"), y = 1:4)
DT2 <- data.table(x = c("a", "b","dt2"), z = 5:7)
setkey(DT1, x)
setkey(DT2, x)
merge(DT1, DT2)
```

Por último, como ya se ha comentado, una de las grandes ventajas de data.table es su rapidez. Vamos a hacer unas comprobaciones con system.time(). Primero creamos un data.frame() y lo leemos con fread y comprovamos los tiempos de ejecución.
```{r}
big_df <- data.frame(x = rnorm(1E6), y = rnorm(1E6))
file <- tempfile()
write.table(big_df, file = file, row.names = FALSE, col.names = TRUE, sep = "\t", quote = FALSE)
system.time(fread(file))
```

Ahora miramos lo que tarda en leer el mismo archivo con read.table. Tarda casi 5 veces más. fread() actúa como si leyera data.table() por eso la rapidez en su ejecución.
```{r}
system.time(read.table(file, header = TRUE, sep = "\t"))
```