---
title: "Gráficos exploratorios"
output: github_document
---

```{r setup, include=FALSE}
knitr::opts_chunk$set(echo = TRUE)
```

# Gráficos exploratorios

Vídeo de esta lección: [Part 1](https://youtu.be/ma6-0PSNLHo) [Part 2](https://youtu.be/UyopqXQ8TTM)

Hay muchas razones para utilizar gráficos o diagramas en el análisis exploratorio de datos. Si sólo tiene unos pocos puntos de datos, puede simplemente imprimirlos en la pantalla o en una hoja de papel y escanearlos rápidamente antes de hacer cualquier análisis real (técnica que suelo utilizar para pequeños conjuntos o subconjuntos de datos). Si tiene un conjunto de datos con más de unos pocos puntos de datos, normalmente necesitará ayuda para visualizar los datos. 

La visualización de los datos a través de gráficos puede ser importante en las primeras etapas del análisis de datos para entender las propiedades básicas de los datos, para encontrar patrones simples en los datos y para sugerir posibles estrategias de modelado. En etapas posteriores de un análisis, los gráficos pueden utilizarse para "depurar" un análisis, si se produce un resultado inesperado (pero no necesariamente erróneo) o, en última instancia, para comunicar sus conclusiones a otras personas.


## Características de los gráficos exploratorios

A efectos de este capítulo (y del resto del libro), distinguiremos entre gráficos *exploratorios* y gráficos *finales*. Esta distinción no es muy formal, pero sirve para resaltar el hecho de que los gráficos se utilizan para muchos propósitos diferentes. Los gráficos exploratorios suelen hacerse muy rápidamente y muchos de ellos se hacen en el proceso de comprobación de los datos.

El objetivo de hacer gráficos exploratorios suele ser desarrollar una comprensión personal de los datos y priorizar las tareas de seguimiento. Los detalles como la orientación de los ejes o las leyendas, aunque están presentes, suelen limpiarse y embellecerse si el gráfico se va a utilizar posteriormente para la comunicación. A menudo se utilizan el color y el tamaño del símbolo del gráfico para transmitir varias dimensiones de la información.


## Contaminación del aire en Estados Unidos

En este capítulo, utilizaremos un sencillo estudio de caso para demostrar los tipos de gráficos simples que pueden ser útiles en los análisis exploratorios. Los datos que utilizaremos proceden de la Agencia de Protección del Medio Ambiente de Estados Unidos (EPA), que es la agencia gubernamental estadounidense que establece [las normas nacionales de calidad del aire para la contaminación del aire exterior](http://www.epa.gov/air/criteria.html). Una de las normas nacionales de calidad del aire ambiente en Estados Unidos se refiere al nivel medio a largo plazo de contaminación por partículas finas, también denominado PM2,5. En este caso, la norma dice que la "media anual, promediada durante 3 años" no puede superar los 12 microgramos por metro cúbico. Los datos sobre las PM2,5 diarias están disponibles en la página web de la EPA de EE.UU., o concretamente, en la página web del [Sistema de Calidad del Aire de la EPA](http://www.epa.gov/ttn/airs/airsaqs/detaildata/downloadaqsdata.htm).

Una pregunta clave que nos interesa es: **Esta pregunta tiene consecuencias importantes porque los condados que incumplen las normas nacionales pueden sufrir graves consecuencias legales. En particular, los estados que tienen condados que infringen las normas están obligados a crear un Plan Estatal de Aplicación (SIP) que muestre cómo esos condados se ajustarán a las normas nacionales dentro de un período de tiempo determinado.


## Obtención de los datos

En primer lugar, podemos leer los datos en R con `read.csv()`. Este conjunto de datos contiene la media anual de PM2.5 promediada durante el período 2008 a 2010 

```{r readpm25data}
class <- c("numeric", "character", "factor", "numeric", "numeric")
pollution <- read.csv("data/avgpm25.csv", colClasses = class)
```

Aquí están las primeras filas del marco de datos. 

```{r}
head(pollution)
```

Cada fila contiene el código de 5 dígitos que indica el condado (`fips`), la región del país en la que reside el condado, la longitud y latitud del centroide de ese condado y el nivel medio de PM2,5.

Aquí hay un poco más de información sobre el conjunto de datos, tal y como la proporciona `str()`.

```{r}
str(pollution)
```

Pero volvamos a la pregunta. ¿Cómo podemos ver si algún condado supera la norma de 12 microgramos por metro cúbico?


## Resúmenes sencillos: Una dimensión

Para resumir en una dimensión, hay varias opciones en R.

* **Resumen de cinco números**: Esto da el mínimo, el percentil 25, la mediana, el percentil 75, el máximo de los datos y es una comprobación rápida de la distribución de los datos (ver el `fivenum()`)

* **Boxplots**: Los boxplots son una representación visual del resumen de cinco números más un poco más de información. En particular, los boxplots suelen representar los valores atípicos que van más allá del grueso de los datos. Esto se implementa a través de la función `boxplot()`.

* **Barplot**: Los gráficos de barras son útiles para visualizar datos categóricos, con el número de entradas para cada categoría siendo proporcional a la altura de la barra. Piensa en un "gráfico de tarta" pero realmente útil. El gráfico de barras se puede hacer con la función `barplot()`.

* **Histogramas**: Los histogramas muestran la distribución empírica completa de los datos, más allá de los cinco puntos de datos mostrados por los boxplots. Aquí puede comprobar fácilmente la asimetría de los datos, la simetría, la multimodalidad y otras características. La función `hist()` hace un histograma, y una función útil para acompañarlo a veces es la función `rug()`.

* **Gráfico de densidad**: La función `density()` calcula una estimación no paramétrica de la distribución de una variable


## Resumen de cinco números

Se puede calcular un resumen de cinco números con la función `fivenum()`, que toma un vector de números como entrada. Aquí, calculamos un resumen de cinco números de los datos de PM2.5 en el conjunto de datos de contaminación.

```{r}
fivenum(pollution$pm25)
```

Podemos ver que la mediana de todos los condados del conjunto de datos es de unos 10 microgramos por metro cúbico. 

Para el trabajo interactivo, a menudo es un poco agradable utilizar la función `summary()`, que tiene un método por defecto para los vectores numéricos.

```{r}
summary(pollution$pm25)
```

Observará que, además del resumen de cinco números, la función `summary()` también añade la media de los datos, que puede compararse con la mediana para identificar cualquier asimetría en los datos. Dado que la media está bastante cerca de la mediana, no parece haber una cantidad dramática de asimetría en la distribución de PM2.5 en este conjunto de datos.

## Boxplot

Aquí hay un boxplot rápido de los datos de PM2.5. Ten en cuenta que en un boxplot, los "bigotes" que sobresalen por encima y por debajo de la caja tienen una longitud de 1,5 veces el *rango intercuartil*, o IQR, que es simplemente la distancia desde la parte inferior de la caja hasta la parte superior de la caja. Todo lo que está más allá de los bigotes se marca como un "valor atípico" y se traza por separado como un punto individual.

```{r,fig.cap="Boxplot of PM2.5 data",fig.width=5}
boxplot(pollution$pm25, col = "blue")
```

En el diagrama de caja, podemos ver que hay algunos puntos, tanto en el extremo superior como en el inferior, que parecen ser valores atípicos según el algoritmo `boxplot()`. Merece la pena examinar estos puntos individualmente. 

Según el gráfico, parece que los puntos altos están todos por encima del nivel 15, por lo que podemos examinar esos puntos de datos directamente. Tenga en cuenta que, aunque la norma nacional de calidad del aire ambiente actual es de 12 microgramos por metro cúbico, antes era de 15.

```{r,message=FALSE,warning=FALSE}
library(dplyr)
filter(pollution, pm25 > 15)
```

Estos condados están todos en el oeste de EE.UU. (`región == oeste`) y de hecho están todos en California porque los dos primeros dígitos del código `fips` son `06`.

Podemos hacer un mapa rápido de estos condados para tener una idea de dónde están en California.

```{r,fig.cap="Map of California counties"}
library(maps)
map("county", "california")
with(filter(pollution, pm25 > 15), points(longitude, latitude))
```

En este punto, puede decidir hacer un seguimiento de estos condados, o ignorarlos si está interesado en otras características. Dado que estos condados parecen tener niveles muy altos, en relación con la distribución de los niveles en los otros condados en los EE.UU., puede valer la pena el seguimiento en si usted está interesado en la descripción de los condados que son potencialmente en violación de las normas.

Tenga en cuenta que el gráfico/mapa de arriba no es muy bonito, pero se hizo rápidamente y nos dio una idea de dónde se encontraban estos condados periféricos y transmitió suficiente información para ayudar a decidir si debemos hacer un seguimiento o no. 


## Histograma

Un histograma es útil para mirar cuando queremos ver más detalles sobre la distribución completa de los datos. El boxplot es rápido y práctico, pero fundamentalmente sólo nos da un poco de información.

Aquí tenemos un histograma de los datos de la media anual de PM2,5.

```{r,fig.height=5,fig.cap="Histogram of PM2.5 data"}
hist(pollution$pm25, col = "green")
```

Esta distribución es interesante porque parece haber una alta concentración de condados en el entorno de los 9 a 12 microgramos por metro cúbico. Podemos obtener un poco más de detalle si utilizamos la función `rug()` para mostrarnos los puntos de datos reales.

```{r,fig.height=5,fig.cap="Histogram of PM2.5 data with rug"}
hist(pollution$pm25, col = "green")
rug(pollution$pm25)
```

El gran grupo de puntos de datos en el rango de 9 a 12 no es sorprendente en este contexto. No es raro observar este comportamiento en situaciones en las que se impone un límite estricto a un determinado nivel. Tenga en cuenta que todavía hay bastantes comarcas por encima del nivel de 12, lo que puede merecer la pena investigar.

La función `hist()` tiene un algoritmo por defecto para determinar el número de barras a utilizar en el histograma basado en la densidad de los datos (ver `?nclass.Sturges`). Sin embargo, puede anular la opción por defecto estableciendo el argumento `breaks` a algo diferente. Aquí, utilizamos más barras para intentar obtener más detalles.

```{r,fig.height=5,fig.cap="Histogram of PM2.5 data with more breaks"}
hist(pollution$pm25, col = "green", breaks = 100)
rug(pollution$pm25)
```

Ahora vemos que hay un pico bastante grande de 9 microgramos por metro cúbico. No está inmediatamente claro por qué, pero de nuevo, podría valer la pena el seguimiento.



## Superposición de características

Una vez que empezamos a ver características interesantes en nuestros datos, a menudo es útil poner anotaciones en nuestros gráficos como puntos de referencia. Por ejemplo, en nuestro gráfico de caja anterior, podríamos dibujar una línea horizontal en el punto 12, donde se encuentra la norma nacional.

```{r,fig.cap="Boxplot of PM2.5 data with added line",fig.width=5}
boxplot(pollution$pm25, col = "blue")
abline(h = 12)
```

Podemos ver que una parte razonable de la distribución, tal y como se muestra en el boxplot, está por encima de la línea (es decir, potencialmente en violación de la norma).

Aunque el boxplot da una idea, el histograma podría ser más adecuado para visualizar los datos aquí. En el gráfico siguiente, vemos el histograma y trazamos dos líneas, una en la mediana de los datos y otra en 12, el nivel de la norma.

```{r,fig.height=5,fig.cap="Histogram of PM2.5 data with annotation"}
hist(pollution$pm25, col = "green")
abline(v = 12, lwd = 2)
abline(v = median(pollution$pm25), col = "magenta", lwd = 4)
```

Tenga en cuenta que para las líneas verticales, podemos utilizar tanto el color (`col`) como el ancho de la línea (`lwd`) para indicar diferentes componentes de la información.


## Diagrama de barras

El gráfico de barras es útil para resumir datos categóricos. Aquí tenemos una variable categórica, la región en la que reside un condado (este u oeste). Podemos ver cuántos condados occidentales y orientales hay con `barplot()`. Usamos la función `table()` para hacer la tabulación real de cuántos condados hay en cada región.

```{r}
library(dplyr)
table(pollution$region) %>% barplot(col = "wheat")
```

Podemos ver claramente que hay muchos más condados en el este de EE.UU. en este conjunto de datos que en el oeste. 


## Resúmenes simples: Dos dimensiones y más allá

Hasta ahora hemos cubierto algunas de las principales herramientas utilizadas para resumir datos unidimensionales. Para investigar los datos en dos dimensiones y más allá, existe una serie de herramientas adicionales. Algunos de los enfoques clave son

**Participaciones múltiples o superpuestas en una dimensión** (Lattice/ggplot2): El uso de múltiples boxplots o múltiples histogramas puede ser útil para ver la relación entre dos variables, especialmente cuando una es naturalmente categórica.

**Los gráficos de dispersión**: Los gráficos de dispersión son la herramienta natural para visualizar dos variables continuas. Las transformaciones de las variables (por ejemplo, la transformación logarítmica o la raíz cuadrada) pueden ser necesarias para una visualización eficaz.

**Los gráficos de dispersión suaves**: El concepto es similar al de los gráficos de dispersión, pero se traza un histograma bidimensional de los datos. Puede ser útil para gráficos de dispersión que pueden contener muchos puntos de datos.

Para visualizar los datos en más de 2 dimensiones, sin recurrir a las animaciones 3D (¡o a las gafas!), a menudo podemos combinar las herramientas que ya hemos aprendido:

* **Parcelas bidimensionales superpuestas o múltiples; parcelas condicionantes (coplots)**: Un gráfico condicionado, o coplot, muestra la relación entre dos variables a medida que cambia una tercera (o más) variable. Por ejemplo, podría querer ver cómo la relación entre los niveles de contaminación del aire y la mortalidad cambia con la estación del año. Aquí, la contaminación del aire y la mortalidad son las dos variables principales y la estación es la tercera variable que varía en el fondo.

* **Usa el color, el tamaño y la forma para añadir dimensiones**: Trazar puntos con diferentes colores o formas es útil para indicar una tercera dimensión, donde diferentes colores pueden indicar diferentes categorías o rangos de algo. Trazar símbolos con diferentes tamaños también puede lograr el mismo efecto cuando la tercera dimensión es continua.

**Los gráficos giratorios/interactivos**: Los gráficos giratorios pueden utilizarse para simular gráficos tridimensionales permitiendo al usuario pasar rápidamente por diferentes proyecciones bidimensionales para que el gráfico parezca tridimensional. A veces son útiles para capturar una estructura inusual en los datos, pero rara vez los utilizo.

**Participaciones reales en 3D (no son tan útiles)**: Los gráficos reales en 3D (por ejemplo, los que requieren gafas 3D) son relativamente escasos y poco prácticos para comunicarlos a una gran audiencia. Por supuesto, esto puede cambiar en el futuro con las mejoras en la tecnología....



## Boxplots múltiples

Una de las formas más sencillas de mostrar la relación entre dos variables (en este caso, una categórica y otra continua) es mostrar gráficos de caja uno al lado del otro. Utilizando los datos de contaminación descritos anteriormente, podemos mostrar la diferencia en los niveles de PM2.5 entre las partes oriental y occidental de los EE.UU. con la función `boxplot()`. 

```{r,fig.cap="Boxplot of PM2.5 by region"}
boxplot(pm25 ~ region, data = pollution, col = "red")
```

La función `boxplot()` puede tomar una *fórmula*, con el lado izquierdo indicando la variable para la que queremos crear el boxplot (continua) y el lado derecho indicando la variable que estratifica el lado izquierdo en categorías. Dado que la variable "región" sólo tiene dos categorías, acabamos con dos boxplots. Los boxplots de lado a lado son útiles porque a menudo pueden caber muchos en una página para obtener un sentido rico de cualquier tendencia o cambio en una variable. Su formato compacto permite visualizar muchos datos en un espacio reducido.

En el gráfico anterior, podemos ver claramente que los niveles de los condados del este son, en promedio, más altos que los de los condados del oeste.

## Histogramas múltiples

A veces puede ser útil trazar múltiples histogramas, al igual que con los boxplots, para ver los cambios en la forma de la distribución de una variable en diferentes categorías. Sin embargo, el número de histogramas que se pueden incluir en una página es limitado.

Esta es la distribución de PM2.5 en las regiones del este y del oeste de los Estados Unidos.

```{r,fig.width=8,fig.height=5,fig.cap="Histogram of PM2.5 by region"}
par(mfrow = c(2, 1), mar = c(4, 4, 2, 1))
hist(subset(pollution, region == "east")$pm25, col = "green")
hist(subset(pollution, region == "west")$pm25, col = "green")
```

Se puede ver aquí que las PM2.5 en el oeste de los Estados Unidos tienden a ser sesgadas a la derecha con algunos condados periféricos con niveles muy altos. El PM2.5 en el este tiende a ser sesgado a la izquierda con algunos condados que tienen niveles muy bajos.

## Gráficos de dispersión

Para las variables continuas, la técnica de visualización más común es el gráfico de dispersión, que simplemente asigna cada variable a una coordenada del eje x o y. Aquí se muestra un gráfico de dispersión de la latitud y las PM2.5, que se puede hacer con la función `plot()`.

```{r,fig.height=6,fig.cap="Scatterplot of PM2.5 and latitude"}
with(pollution, plot(latitude, pm25))
abline(h = 12, lwd = 2, lty = 2)
```

A medida que se avanza de sur a norte en los Estados Unidos, podemos ver que los niveles más altos de PM2,5 tienden a estar en la región central del país.

## Gráfico de dispersión - Uso del color

Si quisiéramos añadir una tercera dimensión al gráfico de dispersión anterior, por ejemplo la variable "región" que indica el este y el oeste, podríamos utilizar el color para resaltar esa dimensión. Aquí coloreamos los círculos del gráfico para indicar el este (negro) o el oeste (rojo).

```{r,fig.height=5,fig.cap="Scatterplot of PM2.5 and latitude by region"}
with(pollution, plot(latitude, pm25, col = region))
abline(h = 12, lwd = 2, lty = 2)
```

Al principio puede resultar confuso averiguar qué color se asigna a cada región. Podemos averiguarlo mirando directamente los niveles de la variable `region`.

```{r}
levels(pollution$region)
```

Aquí vemos que el primer nivel es "este" y el segundo nivel es "oeste". Así que el color para el "este" se asignará a 1 y el color para el "oeste" se asignará a 2. Para las funciones de trazado, `col = 1` es negro (el color por defecto) y `col = 2` es rojo.


## Múltiples gráficos de dispersión

El uso de múltiples gráficos de dispersión puede ser necesario cuando la superposición de puntos con diferentes colores o formas es confusa (a veces debido al volumen de datos). Separar los gráficos a veces puede facilitar la visualización.  

```{r,fig.height=5.5,fig.width=12,fig.cap="Multiple Scatterplots of PM2.5 and latitude by region"}
par(mfrow = c(1, 2), mar = c(5, 4, 2, 1))
with(subset(pollution, region == "west"), plot(latitude, pm25, main = "West"))
with(subset(pollution, region == "east"), plot(latitude, pm25, main = "East"))
```


Este tipo de gráficos, a veces llamados gráficos de panel, son generalmente más fáciles de hacer con el sistema `lattice` o `ggplot2`, que conoceremos con más detalle en capítulos posteriores..

```{r}
## Lattice
library(lattice)
xyplot(pm25 ~ latitude | region, data = pollution)
## ggplot2
library(ggplot2)
qplot(latitude, pm25, data = pollution, facets = . ~ region)
```


## Resumen

Los gráficos exploratorios son "rápidos y sucios" y su propósito es permitirle resumir los datos y destacar cualquier característica general. También son útiles para explorar preguntas básicas sobre los datos y para juzgar la evidencia a favor o en contra de ciertas hipótesis. En última instancia, pueden ser útiles para sugerir estrategias de modelización que pueden emplearse en el "siguiente paso" del proceso de análisis de datos.