---
title: "Trabajando con fechas"
output: 
  github_document:
    toc: true
---

```{r setup, include=FALSE}
knitr::opts_chunk$set(echo = TRUE)
```

**El sistema trabaja con el sistema de fechas que tengáis en local. Es decir, si tenéis los meses y los días en español, no os funcionará con fechas en inglés**

>Por lo tanto si tenemos que trabajar con fechas en inglés deberemos cambiar el `locale` al adecuado. Si como yo trabajáis en español, seguramente tendréis `es_ES.UTF-8`, así que para trabajar con fechass en inglés deberéis definir vuestro `locale`de la siguiente forma `Sys.setlocale(locale="en_US.UTF-8")`. Por si necesitáis algún `locale`específico con `system("locale -a", intern = TRUE)` tendréis la lista completa.

## Inicio sencillo
Vamos a mirar en primer lugar la función date(). Guardamos en d1 el momento exacto (fehca y hora) y vemos que se guarda como character.
```{r}
d1 = date()
d1
class(d1)
```

## Clase de datos "fecha"
Si pedimos Sys.Date() obtenemos la fecha actual del sistema, y en este caso se guarda como clase de datos "fecha".
```{r sysDate}
d2 = Sys.Date()
d2
class(d2)
```

## Formateando fechas

* `%d` = día como número (0-31), 
* `%a` = día de la semana abreviado,
* `%A` = día de la semana no abreviado, 
* `%m` = mes (00-12), 
* `%b` = mes abreviado,
* `%B` = mes no abreviado, 
* `%y` = año de dos dígitos, 
* `%Y` = año de cuatro dígitos

Teniendo en cuenta estos operadores con format podemos formatear la fecha como más nos convenga.
```{r ,dependson="sysDate"}
format(d2,"%a %b %d")
format(d2,"%d %b %Y") #una fecha menos anglosajona...
```

## Creando fechas
Si tenemos un vector con diferentes fechas como el siguiente, podemos convertirlas en fecha con as.Date. 
```{r}
x <- c("1ene1960", "2ene1960", "31mar1960", "30jul1960")
z <- as.Date(x, "%d%b%Y")
z
```

Lo intersante es que a partir de ese momento podemos operar con ellas sin problemas, por ejemplo calcular la diferencia entre dos fechas.
```{r}
z[4] - z[1]
as.numeric(z[4]-z[1])
```

## Converting to Julian 
Podemos saber de la fecha proporcionada por el sistema qué día de la semana es, qué mes, e incluso el número de días que han pasado desde el 1 de enero de 1970. Esto último es lo que se llama `julian date`.
```{r,dependson="sysDate"}
weekdays(d2)
months(d2)
julian(d2)
```

## lubridate()
lubridate() es un paquete específico para trabajar con fechas. Este paquete nos va a proporcionar una manera muy sencilla de formatear y convertir fechas.
```{r lub}
library(lubridate)
ymd("20140108")
mdy("08/04/2013")
dmy("03-04-2013")
```

[http://www.r-statistics.com/2012/03/do-more-with-dates-and-times-in-r-with-lubridate-1-1-0/](http://www.r-statistics.com/2012/03/do-more-with-dates-and-times-in-r-with-lubridate-1-1-0/)

## Peleando con las horas
Se puede hacer prácticamente lo mismo con las horas que con las fechas. En este caso se puede definir la zona horaria si es necesario para calcular diferencias horarias entre diferentes puntos del mundo.
```{r ,dependson="lub"}
ymd_hms("2011-08-03 10:15:03")
ymd_hms("2011-08-03 10:15:03",tz="Europe/Madrid")
?Sys.timezone
```

[http://www.r-statistics.com/2012/03/do-more-with-dates-and-times-in-r-with-lubridate-1-1-0/](http://www.r-statistics.com/2012/03/do-more-with-dates-and-times-in-r-with-lubridate-1-1-0/)

## Algunas funciones tienen una sintaxis ligeramente diferente

```{r, dependson="lub"}
x = dmy(c("1jan2013", "2jan2013", "31mar2013", "30jul2013"))
wday(x[1])
wday(x[1],label=TRUE)
```

## Notas y otros recursos

* Más información en este bonito tutorial de lubridate [http://www.r-statistics.com/2012/03/do-more-with-dates-and-times-in-r-with-lubridate-1-1-0/](http://www.r-statistics.com/2012/03/do-more-with-dates-and-times-in-r-with-lubridate-1-1-0/)
* La viñeta de lubridate es el mismo contenido [http://cran.r-project.org/web/packages/lubridate/vignettes/lubridate.html](http://cran.r-project.org/web/packages/lubridate/vignettes/lubridate.html)
* En última instancia, usted quiere sus fechas y horas como clase "Date" o las clases "POSIXct", "POSIXlt". Para más información, escriba `?POSIXlt`.