---
title: "El sistema Lattice"
output: github_document
---

```{r setup, include=FALSE}
knitr::opts_chunk$set(echo = TRUE)
```

El sistema `lattice` de trazado se implementa utilizando los siguientes paquetes:

- *lattice*: contiene código para producir gráficos Trellis, que son independientes del sistema gráfico "base"; incluye funciones como `xyplot`, `bwplot`, `levelplot`.
- *grid*: implementa un sistema de gráficos diferente e independiente del sistema "base"; el paquete *lattice* se basa en *grid*. Rara vez llamamos a funciones del paquete *grid* directamente
- El sistema lattice no tiene un aspecto "bifásico" con con trazado y anotación separados como en el trazado básico
- Todo el trazado/anotación se hace de una vez con una sola llamada a la función

## Funciones de Lattice

- `xyplot`: es la función principal para crear gráficos de dispersión 
- `bwplot`: gráficos de caja y bigotes ("boxplots")
- `histogram`: histogramas
- `stripplot`: como un boxplot pero con puntos reales 
- `dotplot`: traza puntos en "cuerdas de violín"
- `splom`: matriz de dispersión; como `pairs` en el sistema de trazado base 
- `levelplot`, `contourplot`: para trazar datos de "imagen".

## Funciones Lattice

Las funciones lattice generalmente toman una fórmula como primer argumento, normalmente de la siguiente forma:
```r
xyplot(y ~ x | f * g, data)
```

- Aquí utilizamos la *notación de fórmula*, de ahí el `~`.
- A la izquierda del ~ está la variable del eje y, a la derecha está la
  variable del eje x
- f y g son _variables condicionantes_ - son opcionales
  - el * indica una interacción entre dos variables
- El segundo argumento es el marco de datos o la lista de la que deben buscarse las variables de la fórmula.
  - Si no se pasa ningún marco de datos o lista, se utiliza el marco principal.
- Si no se pasa ningún otro argumento, hay valores por defecto que se pueden utilizar.

## Gráfico LATTICE simple
Aquí hay una llamada básica a un gráfico de dispersión en el que representamos las variables Ozono y Viento del dataset `airquality`.
```{r,fig.height=5}
library(lattice)
library(datasets)
## Diagrama de dispersión simple
xyplot(Ozone ~ Wind, data = airquality)
```

Lattice permite, en la misma llamada complicarlo un poco. Por ejemplo, seguimos representando las variables Ozono y Viento de `airquality`, pero le pedimos que lo haga por mes. Para ello primero transformamos Month en factor y le indicamos con el argumento `layout` que nos dibuje 5 gráficos en una fila.
```{r,fig.width=12,fig.height=4}
library(datasets)
library(lattice)
## Convertir 'Mes' en una variable de factor
airquality <- transform(airquality, Month = factor(Month)) 
xyplot(Ozone ~ Wind | Month, data = airquality, layout = c(5, 1))
```

## Comportamiento lattice

Las funciones de celosía se comportan de forma diferente a las funciones gráficas básicas en una manera crítica.

- Las funciones gráficas básicas trazan los datos directamente en el dispositivo gráfico (pantalla, archivo PDF, etc.)
- Las funciones gráficas de celosía devuelven un objeto de la clase **trellis**.
- Los métodos de impresión de las funciones de celosía realmente hacen el trabajo de trazar los datos en el dispositivo gráfico.
- Las funciones de celosía devuelven "objetos de trazado" que pueden, en principio, ser almacenar (pero normalmente es mejor guardar el código + los datos).
- En la línea de comandos, los objetos lattice son *auto-impresos* para que para que parezca que la función está trazando los datos

En este caso generamos `p` que es el objeto `trellis` con el resultado del gráfico. Para imprimirlo hay que ponerlo como argumento a `p`.
```{r,fig.height=4,fig.width=5}
p <- xyplot(Ozone ~ Wind, data = airquality)  ## Nothing happens!
class(p)
print(p)  ## Plot appears
```

Si no lo guardamos en una variable, el gráfico se autoimprime.
```{r}
xyplot(Ozone ~ Wind, data = airquality)  ## Auto-printing
```

## Funciones de panel lattice

* Las funciones Lattice tienen una función **panel** que controla lo que ocurre dentro de cada panel del gráfico.
* El paquete *lattice* viene con funciones de panel por defecto, pero usted puede suministrar las suyas propias si desea personalizar lo que sucede en cada panel
* Las funciones de panel reciben las coordenadas x/y de los puntos de datos en su panel (junto con cualquier argumento opcional)

Creamos algunos datos y dos grupos para representar, como hemos hecho antes dos gráficos, representando, en este caso, la variable `y` y la `x` para cada uno de los grupos de `f`.
```{r,fig.height=4,fig.width=8}
set.seed(10)
x <- rnorm(100)
f <- rep(0:1, each = 50)
y <- x + f - f * x+ rnorm(100, sd = 0.5)
f <- factor(f, labels = c("Grupo 1", "Grupo 2"))
xyplot(y ~ x | f, layout = c(2, 1))  ## Gráfico con 2 paneles
```

Si queremos introducir una línea, lo haremos mediante la función `panel` en la que primero llamamos por defecto a `xyplot` y después añadimos con `panel.abline` una línea en la mediana de cada gráfico.
```{r,fig.height=4}
## Función de panel personalizada
xyplot(y ~ x | f, panel = function(x, y, ...) {
       panel.xyplot(x, y, ...) ## Primero llama a la función de panel por defecto para 'xyplot'
       panel.abline(h = median(y), lty = 2) ## Añade una línea horizontal en la mediana
})
```

## Funciones de panel Lattice: Línea de regresión
En el caso de querer agregar una línea de tendencia, lo hacemos exactamente igual, primero llamamos al panel por defecto, y después la línea de regresión.
```{r,fig.height=4}
## Función de panel personalizada
xyplot(y ~ x | f, panel = function(x, y, ...) {
               panel.xyplot(x, y, ...) ## Primero llama a la función por defecto del panel
               panel.lmline(x, y, col = 2) ## Superponer una línea de regresión lineal simple
       })
```

## Varios gráficos lattice: Ejemplo de MAACS

* Estudio: Estudio de cohorte de alérgenos y asma en ratones (MAACS)
* Sujetos del estudio: Niños con asma que viven en la ciudad de Baltimore, muchos alérgicos al alérgeno del ratón
* Diseño: Estudio observacional, visita domiciliaria inicial + cada 3 meses durante un año.
* Pregunta: ¿Cómo varía el alérgeno del ratón en el aire interior con el tiempo y entre los sujetos?

[Ahluwalia et al., *Journal of Allergy and Clinical Immunology*, 2013](http://www.ncbi.nlm.nih.gov/pubmed/23810154)

Vemos que al hacer los gráficos, si los pedimos hacer para cada nivel de un factor, podemos generar muchos simultáneamente como en este caso.
```{r,echo=TRUE,cache=TRUE,fig.width=12}
env <- readRDS("maacs_env.rds")
env <- transform(env, MxNum = factor(MxNum))
xyplot(log2(airmus) ~ VisitNum | MxNum, data = env, strip = FALSE, pch = 20, xlab = "Visit Number", 
       ylab = expression(Log[2] * " Airborne Mouse Allergen"), 
       main = "Mouse Allergen and Asthma Cohort Study (Baltimore City)")
```

## Resumen

* Los gráficos de celosía se construyen con una sola llamada a una función lattice (por ejemplo, `xyplot`)
* Aspectos como los márgenes y el espaciado se manejan automáticamente y los valores por defecto suelen ser suficientes
* El sistema lattice es ideal para crear gráficos condicionados en los que se examina el mismo tipo de gráfico bajo muchas condiciones diferentes.
* Las funciones de los paneles se pueden especificar/personalizar para modificar lo que se traza en cada uno de los paneles.