---
title: "ggplot2()"
output: 
  github_document:
    toc: true
---

```{r setup, include=FALSE}
knitr::opts_chunk$set(echo = TRUE)
```

El paquete `ggplot2` en R es una implementación de _La Gramática de los Gráficos_ tal y como la describe Leland Wilkinson en su libro. El paquete fue escrito originalmente por Hadley Wickham mientras era estudiante de posgrado en la Universidad Estatal de Iowa (todavía mantiene activamente el paquete). El paquete implementa lo que podría considerarse un tercer sistema de gráficos para R (junto con los gráficos `base` y `lattice`). El paquete está disponible en [CRAN](http://cran.r-project.org/package=ggplot2) a través de `install.packages()`; la última versión del código fuente puede encontrarse en el [Repositorio GitHub] del paquete (https://github.com/hadley/ggplot2). La documentación del paquete puede encontrarse en [http://docs.ggplot2.org/current/]()

- Una aplicación de _La gramática de los gráficos_ de Leland Wilkinson
- Escrito por Hadley Wickham (mientras era estudiante de posgrado en Iowa State)
- Un "tercer" sistema de gráficos para R (junto con __base__ y __lattice__)
- Disponible en CRAN mediante `install.packages()`.
- Sitio web: http://ggplot2.org (mejor documentación)

La gramática de los gráficos representa una abstracción de las ideas y objetos gráficos. Se puede pensar en esto como el desarrollo de los verbos, sustantivos y adjetivos para los gráficos de datos. El desarrollo de esta gramática permite una "teoría" de los gráficos sobre la que construir nuevos gráficos y objetos gráficos. Citando el libro de Hadley Wickham sobre `ggplot2`, queremos "acortar la distancia de la mente a la página". En resumen, 

> "...la gramática nos dice que un gráfico estadístico es un __mapping__ de datos a atributos __estéticos__ (color, forma, tamaño) de objetos __geométricos__ (puntos, líneas, barras). El gráfico también puede contener transformaciones estadísticas de los datos y se dibuja en un sistema de coordenadas específico" -- del libro _ggplot2

- La gramática de los gráficos representa una abstracción de las ideas/objetos gráficos
- Piensa en "verbo", "sustantivo" y "adjetivo" para los gráficos
- Permite una "teoría" de los gráficos sobre la que construir nuevos gráficos y objetos gráficos
- "Acortar la distancia de la mente a la página"

Te preguntarás "¿Por qué necesitamos una gramática de los gráficos?". Pues por las mismas razones que tener una gramática es útil para las lenguas habladas. La gramática permite un resumen más compacto de los componentes base de un lenguaje, y nos permite extender el lenguaje y manejar situaciones que no hemos visto antes. 

Si pensamos en hacer un gráfico con el sistema gráfico base, el gráfico se construye llamando a una serie de funciones que crean o anotan un gráfico. No hay una manera conveniente de describir el gráfico, excepto recitar la serie de funciones de R que fueron llamadas para crear la cosa en primer lugar. En un capítulo anterior, describimos el sistema de trazado básico como una especie de modelo de "paleta de artista", donde se comienza con un "lienzo" en blanco y se construye a partir de ahí.

 - Modelo "Paleta del artista
- Comienza con un lienzo en blanco y construye a partir de ahí
- Empezar con la función `plot` (o similar)
- Utilice las funciones de anotación para añadir/modificar (`text`, `lines`, `points`, `axis`)

Por ejemplo, considere el siguiente trazado realizado con gráficos base.

```{r,fig.height=5,fig.cap="Gráfico de dispersión de la temperatura y el ozono en Nueva York (gráficos base)"}
with(airquality, { 
        plot(Temp, Ozone)
        lines(loess.smooth(Temp, Ozone))
})
```

¿Cómo describiríamos la creación de este gráfico? Bien, podríamos decir que llamamos a la función `plot()` y luego añadimos un suavizador de loess llamando a la función `lines()` sobre la salida de `loess.smooth()`. 

El sistema de trazado básico es conveniente y a menudo refleja la forma en que pensamos en la construcción de gráficos y el análisis de datos. Pero un inconveniente clave es que no se puede volver atrás una vez que se ha iniciado el trazado (por ejemplo, para ajustar los márgenes), por lo que, de hecho, es necesario planificar de antemano. Además, es difícil "traducir" un gráfico a otros porque no hay un lenguaje gráfico formal; cada gráfico es sólo una serie de comandos de R.

Aquí está el mismo gráfico hecho con `ggplot2`.

```{r warning=FALSE}
library(ggplot2)
ggplot(airquality, aes(Temp, Ozone)) + 
        geom_point() + 
        geom_smooth(method = "loess", se = FALSE)
```

Obsérvese que la salida es aproximadamente equivalente, y la cantidad de código es similar, pero `ggplot2` permite una forma más elegante de expresar los componentes del gráfico. En este caso, el gráfico es un *conjunto de datos* (`calidad del aire`) con *mapas estéticos* derivadas de las variables `Temp` y `Ozone`, un conjunto de *puntos*, y un *smoother*. En cierto sentido, el sistema `ggplot2` toma muchas de las señales del sistema de trazado base y las formaliza un poco. 

El sistema `ggplot2` también toma algunas señales de `lattice`. Con el sistema `lattice`, los gráficos se crean con una sola llamada a la función (`xyplot`, `bwplot`, etc.). Cosas como los márgenes y el espaciado se establecen automáticamente porque todo el gráfico se especifica a la vez. El sistema `lattice` es más útil para condicionar tipos de gráficos y es bueno para poner muchos gráficos en una pantalla. Dicho esto, a veces es incómodo especificar un gráfico completo en una sola llamada a la función porque hay que especificar muchas opciones diferentes a la vez. Además, la anotación en los gráficos no es intuitiva y el uso de funciones de panel y subíndices es difícil de manejar y requiere una intensa preparación.

El sistema `ggplot2` esencialmente toma las partes buenas del sistema de gráficos base y del sistema de gráficos lattice. Maneja automáticamente cosas como los márgenes y el espaciado, y también tiene el concepto de "temas" que proporcionan un conjunto predeterminado de símbolos de trazado y colores. Aunque `ggplot2` tiene una similitud superficial con `lattice`, `ggplot2` es generalmente más fácil y más intuitivo de usar. Los temas por defecto hacen muchas elecciones por ti, pero puedes personalizar la presentación si lo deseas.


## Básicos: `qplot()`

La función `qplot()` en `ggplot2` está pensada para que te pongas en marcha *r*ápidamente. Funciona de forma muy parecida a la función `plot()` del sistema gráfico base. Busca variables para graficar dentro de un marco de datos, similar a lattice. En general, es bueno acostumbrarse a poner los datos en un marco de datos y luego pasarlos a `qplot()`. 

Los gráficos se componen de _aesthetics_ (tamaño, forma, color) y _geoms_ (puntos, líneas). Los factores juegan un papel importante para indicar subconjuntos de los datos (si van a tener propiedades diferentes) por lo que deben ser __etiquetados__ adecuadamente. 
La función `qplot()` oculta mucho de lo que pasa por debajo, lo cual está bien para la mayoría de las operaciones, `ggplot()` es la función principal y es muy flexible para hacer cosas que `qplot()` no puede hacer.

## Antes de empezar: Etiquetar los datos

Algo que siempre es cierto, pero que es particularmente útil cuando se usa `ggplot2`, es que siempre debe usar etiquetas informativas y descriptivas en sus datos. Más generalmente, sus datos deberían tener *metadatos* apropiados para que pueda mirar rápidamente un conjunto de datos y saber 

* qué son las variables
* qué significan los valores de cada variable

Esto significa que cada columna de un marco de datos debe tener un nombre de variable significativo (pero conciso) que refleje con precisión los datos almacenados en esa columna. Además, las variables no numéricas o categóricas deben codificarse como variables factoriales y tener etiquetas significativas para cada nivel del factor. Por ejemplo, es habitual codificar una variable binaria como un "0" o un "1", pero el problema es que al mirar rápidamente los datos, es imposible saber qué nivel de esa variable está representado por un "0" o un "1". Es mucho mejor etiquetar simplemente cada observación como lo que es. Si una variable representa categorías de temperatura, sería mejor utilizar "frío", "suave" y "caliente" en lugar de "1", "2" y "3".

Aunque a veces es una molestia asegurarse de que todos los datos están correctamente etiquetados, esta inversión de tiempo puede reportar beneficios en el futuro cuando se intente averiguar qué se estaba trazando. En otras palabras, incluir los metadatos adecuados puede hacer que los gráficos exploratorios sean esencialmente auto-documentados.

## ggplot2 "¡Hola, mundo!"

Este conjunto de datos de ejemplo viene con el paquete `ggplot2` y contiene datos sobre la economía de combustible de 38 modelos populares de coche desde 1999 hasta 2008.

```{r}
str(mpg)
```

Puedes ver en la salida de `str()` que todas las variables del factor están codificadas adecuadamente con etiquetas significativas. Esto será muy útil cuando `qplot()` tenga que etiquetar diferentes aspectos de un gráfico. 

Observe también que todas las columnas/variables tienen nombres significativos (aunque a veces abreviados), en lugar de nombres como "X1", y "X2", etc. 

Podemos hacer un rápido gráfico de dispersión del desplazamiento del motor (`displ`) y las millas por galón en carretera (`hwy`).

```{r,fig.cap="Gráfico de la cilindrada del motor y el kilometraje en carretera"}
qplot(displ, hwy, data = mpg)
```

Ten en cuenta que en la llamada a `qplot()` debes especificar el argumento `data` para que `qplot()` sepa dónde buscar las variables. 


## Modificar la estética

Podemos introducir una tercera variable en el gráfico modificando el color de los puntos en función del valor de esa tercera variable. El color es una estética y el color de cada punto puede ser mapeado a una variable. Tenga en cuenta que las coordenadas `x` e `y` también son `aesthetics`, y se han mapeado a las variables `displ` y `hwy`, respectivamente. En este caso vamos a asignar el color a la variable `drv` que indica si un coche es de tracción delantera, tracción trasera, o 4 ruedas motrices.

```{r,fig.cap="Cilindrada del motor y kilometraje en carretera por clase de tracción"}
qplot(displ, hwy, data = mpg, color = drv)
```

Ahora podemos ver que los coches de tracción delantera tienden a tener una menor cilindrada en relación con los coches de tracción 4 o trasera. Además, está claro que los coches con tracción a las 4 ruedas tienen el menor kilometraje de gasolina en carretera.


## Añadir un geom

A veces es bueno añadir un suavizador a un gráfico de dispersión para resaltar cualquier tendencia. Las tendencias pueden ser difíciles de ver si los datos tienen mucho ruido o hay muchos puntos de datos que oscurecen la vista. Un suavizador es un "geom" que se puede añadir junto con los puntos de datos.

```{r,fig.cap="Desplazamiento del motor y kilometraje en carretera con suavizado"}
qplot(displ, hwy, data = mpg, geom = c("point", "smooth"))
```

Tenga en cuenta que antes no teníamos que especificar `geom = "punto"` porque se hacía automáticamente. Pero si quieres que el suavizado se superponga a los puntos, entonces tienes que especificar ambos explícitamente.

Aquí parece que el desplazamiento del motor y el kilometraje en carretera tienen una relación no lineal en forma de U, pero desde el gráfico anterior sabemos que esto se debe en gran medida a la confusión por la clase de conducción del coche.



## Histogramas

La función `qplot()` también puede utilizarse para trazar datos unidimensionales. Especificando una sola variable, `qplot()` hará por defecto un histograma. 

Aquí hacemos un histograma si los datos del kilometraje de la carretera y estratificamos en la clase de conducción. Así que técnicamente se trata de tres histogramas superpuestos.

```{r,fig.cap="Histograma del kilometraje en carretera por clase de conducción"}
qplot(hwy, data = mpg, fill = drv, binwidth = 2)
```

Tener los diferentes colores para cada clase de conducción es agradable, pero los tres histogramas pueden ser un poco difíciles de separar. Una solución a este problema es colocar los gráficos de caja uno al lado del otro.

```{r,fig.cap="Boxplots del kilometraje de la carretera por clase de conducción"}
qplot(drv, hwy, data = mpg, geom = "boxplot")
```

Otra solución es trazar los histogramas en paneles separados utilizando `facets.`

## Facets

Los facets son una forma de crear múltiples paneles de gráficos basados en los niveles de la variable categórica. En este caso, queremos ver un histograma de los kilometrajes de las carreteras y la variable categórica es la variable de clase de conducción. Podemos hacerlo utilizando el argumento `facets` de `qplot()`. 

El argumento `facets` espera una entrada de tipo fórmula, con un `~` separando la variable del lado izquierdo y la variable del lado derecho. La variable del lado izquierdo indica cómo deben dividirse las filas de los paneles y la variable del lado derecho indica cómo deben dividirse las columnas de los paneles. 

Aquí, sólo queremos tres filas de histogramas (y sólo una columna), uno para cada clase de unidad, por lo que especificamos `drv` en el lado izquierdo y `.` en el lado derecho indicando que no hay ninguna variable allí (está vacío).

```{r,fig.width=5,fig.cap="Histograma del kilometraje de las carreteras por clase de conducción"}
qplot(hwy, data = mpg, facets = drv ~ ., binwidth = 2)
```

También podríamos ver más datos utilizando facets, así que en lugar de histogramas podríamos ver gráficos de dispersión del desplazamiento del motor y el kilometraje en carretera por clase de conducción. Aquí ponemos la variable `drv` en el lado derecho para indicar que queremos una columna para cada clase de conducción (en lugar de dividir por filas como hicimos anteriormente).

```{r, fig.width=6,fig.cap="Desplazamiento del motor y kilometraje en carretera por clase de conducción"}
qplot(displ, hwy, data = mpg, facets = . ~ drv)
```

¿Y si quieres añadir un suavizador a cada uno de esos paneles? Simple, usted, literalmente, sólo tiene que añadir el suavizador como otro geom.

```{r, fig.width=6,fig.cap="Desplazamiento del motor y kilometraje en carretera por clase de conducción w/smoother"}
qplot(displ, hwy, data = mpg, facets = . ~ drv) + geom_smooth()
```

También podrías haber utilizado el argumento "geom" de `qplot()`, como en

```{r message=FALSE, warning=FALSE, r,eval=FALSE}
qplot(displ, hwy, data = mpg, facets = . ~ drv, geom = c("point", "smooth"))
```

Hay más de una forma de hacerlo.

## Estudio de caso: Cohorte MAACS

Este estudio de caso utilizará datos basados en el Estudio de Cohorte de Alérgenos y Asma en Ratones (MAACS). Este estudio tenía como objetivo caracterizar el ambiente interior (del hogar) y su relación con la morbilidad del asma entre los niños de 5 a 17 años que viven en Baltimore, MD. Todos los niños tenían asma persistente, definida como si hubieran tenido una exacerbación en el último año. Una publicación representativa de los resultados de este estudio puede encontrarse en este documento de [Lu, et al.](http://goo.gl/WqE9j8)

>NOTA: Debido a que los datos a nivel individual para este estudio están protegidos por varias leyes de privacidad de los Estados Unidos, no podemos hacer que esos datos estén disponibles. Para los fines de este capítulo, hemos simulado datos que comparten muchas de las características de los datos originales, pero no contienen ninguna de las medidas o valores reales contenidos en el conjunto de datos original.


```{r,echo=FALSE}
load("./data/maacs.rda")
str(maacs)
```

Las variables clave son:

* `mopos`: un indicador de si el sujeto es alérgico al alérgeno del ratón (sí/no).
* PM25: nivel medio de PM2.5 en el transcurso de 7 días (microgramos por metro cúbico)
* óxido nítrico exhalado

El resultado de interés para este análisis será el óxido nítrico exhalado (eNO), que es una medida de la inflamación pulmonar. Podemos hacernos una idea de cómo se distribuye el eNO en esta población haciendo un rápido histograma de la variable. En este caso, tomamos el logaritmo del eNO, ya que los datos presentan cierta desviación a la derecha.

```{r,fig.cap="Histograma de log eNO"}
qplot(log(eno), data = maacs)
```

Un vistazo rápido sugiere que el histograma es un poco "gordo", lo que sugiere que podría haber varios grupos de personas que se agrupan. Podemos estratificar el histograma según si son alérgicos al ratón.

```{r,fig.cap="Histograma de log eNO por estado de alergia al ratón"}
qplot(log(eno), data = maacs, fill = mopos)
```

Podemos ver en este gráfico que los sujetos no alérgicos se desplazan ligeramente hacia la izquierda, lo que indica un eNO más bajo y una menor inflamación pulmonar. Dicho esto, existe un solapamiento significativo entre los dos grupos.

Una alternativa a los histogramas es un suavizador de densidad, que a veces puede ser más fácil de visualizar cuando hay múltiples grupos. He aquí un suavizador de densidad de toda la población del estudio.


```{r, fig.cap="Densidad suave del log eNO"}
qplot(log(eno), data = maacs, geom = "density")
```

Y aquí están las densidades estratificadas por estado alérgico. Podemos mapear la estética del color a la variable `mopos`.

```{r,fig.cap="Densidad suavizada de log eNO por estado alérgico del ratón"}
qplot(log(eno), data = maacs, geom = "density", color = mopos)
```

Estos resultados son idénticos a los de los histogramas estratificados, lo que no debería sorprender.

Ahora podemos examinar el ambiente interior y su relación con el eNO. En este caso, utilizamos el nivel de PM2,5 en el interior como medida de la calidad del aire del ambiente interior. Podemos hacer un simple gráfico de dispersión de PM2,5 y eNO.

```{r,fig.cap="eNO y PM2.5"}
qplot(log(pm25), log(eno), data = maacs, geom = c("point", "smooth"))
```

La relación parece modesta en el mejor de los casos, ya que hay mucho ruido en los datos. Sin embargo, una cuestión que podría interesarnos es si los individuos alérgicos son quizá más sensibles a la inhalación de PM2,5 que los no alérgicos. Para examinar esta cuestión, podemos estratificar los datos en dos grupos.

Este primer gráfico utiliza diferentes símbolos para los dos grupos y los superpone en un único lienzo. Podemos hacer esto mediante la asignación de la variable `mopos` a la estética `shape`.

```{r,fig.cap="eNO y PM2.5 por estado alérgico al ratón"}
qplot(log(pm25), log(eno), data = maacs, shape = mopos)
```

Dado que los datos se solapan considerablemente, es un poco difícil distinguir los círculos de los triángulos. Parte de la razón podría ser que todos los símbolos son del mismo color (negro). 

Podemos trazar cada grupo de un color diferente para ver si eso ayuda.

```{r,fig.cap="eNO y PM2.5 por estado alérgico al ratón"}
qplot(log(pm25), log(eno), data = maacs, color = mopos)
```

Esto es ligeramente mejor, pero el considerable solapamiento hace difícil discernir cualquier tendencia en los datos. Para ello tenemos que añadir un suavizador de algún tipo. Aquí añadimos una línea de regresión lineal (un tipo de suavizador) a cada grupo para ver si hay alguna diferencia.

```{r}
qplot(log(pm25), log(eno), data = maacs, color = mopos) + geom_smooth(method = "lm")
```

Aquí vemos claramente que el grupo rojo y el grupo verde muestran relaciones bastante diferentes entre las PM2.5 y el eNO. Para los individuos no alérgicos, parece haber una relación ligeramente negativa entre las PM2.5 y el eNO y para los individuos alérgicos, hay una relación positiva. Esto sugiere una fuerte interacción entre las PM2,5 y el estado alérgico, una hipótesis que quizá merezca la pena seguir con más detalle que este breve análisis exploratorio.

Otra forma, quizás más clara, de visualizar esta interacción es utilizar paneles separados para los individuos no alérgicos y alérgicos utilizando el argumento `facets` de `qplot()`. 

```{r, fig.width=9}
qplot(log(pm25), log(eno), data = maacs, facets = . ~ mopos) + geom_smooth(method = "lm")
```

## Resumen de qplot()

La función `qplot()` en `ggplot2` es el análogo de `plot()` en los gráficos base pero con muchas características incorporadas que el tradicional `plot()` no proporciona. La sintaxis está en algún lugar entre el sistema de gráficos base y el lattice. La función `qplot()` es útil para poner rápidamente los datos en la página/pantalla, pero para la personalización final, puede tener más sentido utilizar algunas de las funciones de nivel inferior que discutimos más adelante en el próximo capítulo.

# El sistema de ploteo ggplot2: Parte 2

En este capítulo nos adentraremos un poco más en los detalles de cómo `ggplot2` construye gráficos y cómo puede personalizar varios aspectos de cualquier gráfico. En el capítulo anterior usamos la función `qplot()` para poner rápidamente puntos en una página. La sintaxis de la función `qplot()` es muy similar a la de la función `plot()` de los gráficos base, por lo que para aquellos que se cambien, es una transición fácil. Pero vale la pena conocer los detalles subyacentes de cómo funciona `ggplot2` para poder explotar realmente su poder.

## Componentes básicos de un gráfico ggplot2

Un gráfico `ggplot2` consiste en un número de componentes clave. Aquí están algunos de los más utilizados.

- Un _dataframe_: almacena todos los datos que se mostrarán en el gráfico
- _Aesthetics mappings_: describen cómo se asignan los datos al color, el tamaño, la forma y la ubicación.
- _geoms_: objetos geométricos como puntos, líneas, formas. 
- _facets_: describe cómo deben construirse los gráficos condicionales/de panel 
- _stats_: transformaciones estadísticas como binning, quantiles, smoothing. 
- _scales_: qué escala utiliza un mapa estético (ejemplo: hombre = rojo, mujer = azul). 
- _sistema de coordenadas_: describe el sistema en el que se dibujarán las ubicaciones de los geomas.

Es esencial que organices adecuadamente tus datos en un marco de datos antes de empezar con `ggplot2`. En particular, es importante que proporcione todos los metadatos apropiados para que su marco de datos sea auto-descriptivo y sus gráficos sean auto-documentados.

Cuando se construyen gráficos en ggplot2 (en lugar de usar `qplot()`) el modelo de la "paleta del artista" puede ser la analogía más cercana. Esencialmente, se comienza con algunos datos en bruto, y luego se añaden gradualmente trozos para crear un gráfico. Los gráficos se construyen en capas, con el orden típico de

1. Trazar los datos
2. Superponer un resumen
3. Añadir metadatos y anotaciones

Para los gráficos exploratorios rápidos, es posible que no pase del paso 1.

## Ejemplo: IMC, PM2.5, Asma

Para demostrar las diversas piezas de `ggplot2` utilizaremos un ejemplo de ejecución del Estudio de Cohorte de Alérgenos y Asma en Ratones (MAACS), que fue descrito en el capítulo anterior. Aquí, la pregunta que nos interesa es 

> "¿Son los individuos con sobrepeso, medido por el índice de masa corporal (IMC), más susceptibles que los individuos de peso normal a los efectos nocivos de las PM2,5 sobre los síntomas del asma?"

Existe la sugerencia de que los individuos con sobrepeso pueden ser más susceptibles a los efectos negativos de la inhalación de PM2,5. Esto sugeriría que el aumento de la exposición a las PM2,5 en el hogar de un niño con sobrepeso sería más perjudicial para sus síntomas de asma que en el hogar de un niño de peso normal. Queremos ver si podemos ver esa diferencia en los datos de MAACS.

NOTA: Debido a que los datos a nivel individual para este estudio están protegidos por varias leyes de privacidad de los Estados Unidos, no podemos hacer que esos datos estén disponibles. Para los fines de este capítulo, hemos simulado datos que comparten muchas de las características de los datos originales, pero no contienen ninguna de las mediciones o valores reales contenidos en el conjunto de datos original.

Podemos ver los datos rápidamente con `str()`.

```{r,echo=TRUE}
file <-  ("https://raw.githubusercontent.com/rdpeng/artofdatascience/master/manuscript/data/bmi_pm25_no2_sim.csv")
download.file(file, "./data/bmi_pm25_no2_sim.csv")
maacs <- read.csv("./data/bmi_pm25_no2_sim.csv")
str(maacs)
```

El resultado que veremos aquí, `NocturnalSymp`, es el número de días en las últimas 2 semanas en que el niño experimentó síntomas de asma (por ejemplo, tos, sibilancias) mientras dormía.


## Construyendo en capas

Primero podemos crear un objeto `ggplot` que almacena el conjunto de datos y la estética básica para mapear las coordenadas x e y para el gráfico. Aquí vamos a trazar el registro de PM2.5 y la variable `NocturnalSymp`.

```{r} 
head(maacs)
g <- ggplot(maacs, aes(logpm25, NocturnalSympt))
summary(g)
class(g)
```

Puedes ver arriba que el objeto `g` contiene el conjunto de datos `maacs` y los mapeos.

Ahora, normalmente si se imprime un objeto `ggplot`, aparecerá un gráfico en el dispositivo, sin embargo, nuestro objeto `g` no contiene suficiente información para hacer un gráfico. 

```{r, error=TRUE} 
g <- ggplot(maacs, aes(logpm25, NocturnalSympt))
summary(g)
print(g)
```




## Primer gráfico con capa de puntos

Para hacer un scatterplot necesitamos añadir al menos un *geom*, como los puntos. Aquí añadimos la función `geom_point()` para crear un scatterplot tradicional.

```{r,Scatterplot de PM2.5 y días con síntomas nocturnos}
g <- ggplot(maacs, aes(logpm25, NocturnalSympt)) 
g + geom_point() # autoimpresión
```



## Añadir más capas: Smooth

Debido a que los datos parecen bastante ruidosos, podría ser mejor si añadimos un suavizador en la parte superior de los puntos para ver si hay una tendencia en los datos con PM2.5.

```{r, fig.cap="Gráfico de dispersión con suavizador"}
g + geom_point() + geom_smooth() 
```

El suavizador por defecto es un suavizador de loess, que es flexible y no paramétrico, pero podría ser demasiado flexible para nuestros propósitos. Quizás prefiramos una simple línea de regresión lineal para resaltar cualquier tendencia de primer orden. Podemos hacerlo especificando `method = "lm"` a `geom_smooth()`.

```{r,fig.cap="Gráfico de dispersión con línea de regresión lineal"}
g + geom_point() + geom_smooth(method = "lm") 
```

Aquí podemos ver que parece haber una ligera tendencia al alza, lo que sugiere que los niveles más altos de PM2,5 se asocian con un aumento de los días con síntomas nocturnos.


## Añadir más capas: facets

Dado que nuestra pregunta principal consiste en comparar individuos con sobrepeso con individuos de peso normal, podemos estratificar el gráfico de dispersión de las PM2.5 y los síntomas nocturnos mediante la variable de categoría de IMC (`bmicat`), que indica si un individuo tiene sobrepeso o no. Para visualizar esto podemos añadir un `facet_grid()`, que toma un argumento de fórmula. Aquí queremos una fila y dos columnas, una columna para cada categoría de peso. Así que especificamos `bmicat` en la parte derecha de la fórmula pasada a `facet_grid()`.

```{r, fig.width=9,fig.cap="Diagrama de dispersión de PM2.5 y síntomas nocturnos por categoría de IMC"}
g + geom_point() + 
        geom_smooth(method = "lm") + 
        facet_grid(. ~ bmicat) 
```

Ahora parece claro que la relación entre las PM2.5 y los síntomas nocturnos es relativamente plana entre los individuos de peso normal, mientras que la relación aumenta entre los individuos con sobrepeso. Este gráfico sugiere que los individuos con sobrepeso pueden ser más susceptibles a los efectos de las PM2.5.

Hay una variedad de anotaciones que puede añadir a un gráfico, incluyendo diferentes tipos de etiquetas. Puede utilizar `xlab()` para las etiquetas del eje x, `ylab()` para las etiquetas del eje y, y `ggtitle()` para especificar los títulos de los gráficos. La función `labs()` es genérica y puede utilizarse para modificar varios tipos de etiquetas a la vez.

Para cosas que sólo tienen sentido a nivel global, utilice `theme()`, es decir, `theme(legend.position = "none")`. Se incluyen dos temas de apariencia estándar
  
* `theme_gray()`: El tema por defecto (fondo gris)
* `theme_bw()`: Más crudo/plano 

## Modificación de las propiedades de los geom

Puedes modificar las propiedades de los geom especificando opciones a sus respectivas funciones `geom_*`. Por ejemplo, aquí modificamos los puntos del gráfico de dispersión para que el color sea "azul acero", el tamaño sea mayor y la transparencia alfa sea mayor.

```{r,fig.cap="Modificar el color de los puntos con una constante"}
g + geom_point(color = "steelblue", size = 4, alpha = 1/2) 
```

Además de establecer atributos geom específicos a constantes, podemos mapear la estética a variables. Así, aquí, mapeamos la estética de color `color` a la variable `bmicat`, por lo que los puntos se colorearán según los niveles de `bmicat`. Utilizamos la función `aes()` para indicar esta diferencia con respecto al gráfico anterior.

```{r,fig.cap="Mapear el color a una variable"} 
g + geom_point(aes(color = bmicat), size = 4, alpha = 1/2)
```


## Modificación de etiquetas

He aquí un ejemplo de modificación del título y las etiquetas x e y para hacer el gráfico un poco más informativo.

```{r,fig.cap="Modificando las etiquetas del gráfico"}
g + geom_point(aes(color = bmicat)) + 
        labs(title = "Cohorte MAACS") +  
        labs(x = expression("log " * PM[2.5]), y = "Síntomas nocturnos")
```



## Personalización del Smooth

También podemos personalizar aspectos del suavizado que superponemos a los puntos con `geom_smooth()`. Aquí cambiamos el tipo de línea y aumentamos el tamaño respecto al predeterminado. También eliminamos el error estándar sombreado de la línea.

```{r, fig.cap="Personalizar un suavizador"}
g + geom_point(aes(color = bmicat), size = 2, alpha = 1/2) +  
  geom_smooth(size = 4, linetype = 3, method = "lm", se = FALSE)
```


## Cambiar el tema

El tema por defecto para `ggplot2` utiliza el fondo gris con líneas de cuadrícula blancas. Si no le parece adecuado, puede utilizar el tema en blanco y negro usando la función `theme_bw()`. La función `theme_bw()` también te permite establecer el tipo de letra para el gráfico, en caso de que no quieras la Helvética por defecto. Aquí cambiamos el tipo de letra a Times.

```{r, fig.cap="Modificando el tema de un gráfico"}
g + geom_point(aes(color = bmicat)) + theme_bw(base_family = "Times")
```

## Ejemplo más complejo

Ahora tiene la sensación de que los gráficos en el sistema `ggplot2` se construyen añadiendo sucesivamente componentes al gráfico, empezando por el conjunto de datos base y quizás un gráfico de dispersión. En esta sección mostraremos un ejemplo un poco más complicado con una variable adicional. Ahora, nos plantearemos la siguiente pregunta

> ¿Cómo varía la relación entre las PM2,5 y los síntomas nocturnos según la categoría del IMC y el dióxido de nitrógeno (NO2)?

A diferencia de nuestra anterior variable de IMC, el NO2 es continuo, por lo que necesitamos hacer que el NO2 sea categórico para poder condicionarlo en el trazado. Para ello podemos utilizar la función `cut()`. Dividiremos la variable NO2 en terciles.

Primero tenemos que calcular los tertiles con la función `quantile()`.

```{r}
cutpoints <- quantile(maacs$logno2_new, seq(0, 1, length = 4), na.rm = TRUE)
```

A continuación, tenemos que dividir la variable original `logno2_new` en los rangos definidos por los puntos de corte calculados anteriormente.

```{r}
maacs$no2tert <- cut(maacs$logno2_new, cutpoints)
```

La variable `not2tert` es ahora una variable factorial categórica que contiene 3 niveles, indicando los rangos de NO2 (en la escala logarítmica).

```{r}
## Ver los niveles de la variable factorial recién creada
levels(maacs$no2tert)
```


El gráfico final muestra la relación entre las PM2.5 y los síntomas nocturnos por categoría de IMC y tertil de NO2.

```{r,fig.cap="PM2.5 y síntomas nocturnos por categoría de IMC y tertil de NO2",fig.width=9, fig.height=5}
## Configurar ggplot con marco de datos
g <- ggplot(maacs, aes(logpm25, NocturnalSympt))
## Añadir capas
g + geom_point(alpha = 1/3) + 
  facet_wrap(bmicat ~ no2tert, nrow = 2, ncol = 4) + 
  geom_smooth(method="lm", se=FALSE, col="steelblue") + 
  theme_bw(base_family = "Avenir", base_size = 10) + 
  labs(x = expression("log " * PM[2.5])) + 
  labs(y = "Síntomas nocturnos") + 
  labs(title = "Cohorte MAACS")
```

## Un breve comentario sobre los límites de los ejes

Una peculiaridad rápida sobre `ggplot2` que me sorprendió cuando empecé a usar el paquete puede mostrarse en el siguiente ejemplo. Hago muchos gráficos de series de tiempo y a menudo quiero restringir el rango del eje Y mientras se siguen trazando todos los datos. En el sistema de gráficos de base se puede hacer de la siguiente manera.

```{r, fig.cap="Gráfico de series temporales con gráficos base"}
testdat <- data.frame(x = 1:100, y = rnorm(100))
testdat[50,2] <- 100 ## ¡Fuera de serie!
plot(testdat$x, testdat$y, type = "l", ylim = c(-3,3))
```

Aquí he restringido el rango del eje Y para que esté entre -3 y 3, aunque hay un claro valor atípico en los datos.

Con `ggplot2` la configuración por defecto le dará esto.

```{r,fig.cap="Gráfico de series temporales con la configuración por defecto"}
g <- ggplot(testdat, aes(x = x, y = y))
g + geom_line()
```

Modificando el atributo `ylim()` parecería que se obtiene lo mismo que con el plot base, pero no es así.

```{r,fig.cap="Gráfico de series temporales con ylim modificado"}
g + geom_line() + ylim(-3, 3)
```

Efectivamente, lo que esto hace es subconjuntar los datos para que sólo se incluyan las observaciones entre -3 y 3, y luego trazar los datos. 

Para graficar los datos sin sub-conjuntarlos primero y aún así obtener el rango restringido, tienes que hacer lo siguiente.

```{r,fig.cap="Gráfico de series temporales con rango restringido en el eje Y"}
g + geom_line() + coord_cartesian(ylim = c(-3, 3))
```

## Recursos

- El libro _ggplot2_ de Hadley Wickham
- The _R Graphics Cookbook_ por Winston Chang (ejemplos en base plots y en ggplot2)
- Sitio web de ggplot2 (http://ggplot2.org)
- Lista de correo de ggplot2 (http://goo.gl/OdW3uB), principalmente para desarrolladores