---
title: "Simulación de modelos lineares"
author: "Carlos Guadián"
output: 
  github_document:
    toc: true
---

```{r setup, include=FALSE}
knitr::opts_chunk$set(echo = TRUE)
```

## Modelo Linear
Simular números aleatorios es útil, pero a veces queremos simular valores que provienen de un modelo específico. Para ello necesitamos especificar el modelo y luego simular a partir de él utilizando las funciones descritas anteriormente.

Supongamos que queremos simular a partir del siguiente modelo lineal ![equation](https://latex.codecogs.com/gif.latex?y%20%3D%20%5Cbeta_0%20&plus;%20%5Cbeta_1x%20&plus;%20%5Cepsilon).

A continuación se explica cómo podríamos hacerlo en R.
```{r}
set.seed(20)
x <- rnorm(100)
e <- rnorm(100, 0, 2)
y <- 0.5 + 2 *x + e
summary(y)
plot(x, y)
```

## Modelo Binario
¿Qué pasa si queremos simular una variable predictora x que es binaria en lugar de tener una distribución Normal? Podemos utilizar la función rbinom() para simular variables aleatorias binarias.
```{r}
set.seed(10)
x <- rbinom(100, 1, 0.5)
str(x) ## 'x' es ahora 0s y 1s
```

Entonces podemos proceder con el resto del modelo como antes.
```{r}
e <- rnorm(100, 0, 2)
y <- 0.5 + 2 * x + e
plot(x, y)
```

## Modelo Poisson
También podemos simular a partir de un modelo lineal generalizado en el que los errores ya no provienen de una distribución Normal sino que provienen de alguna otra distribución. Por ejemplo, supongamos que queremos simular a partir de un log-lineal de Poisson.
```{r}
set.seed(1)
x <- rnorm(100)
log.mu <- 0.5 + 0.3 * x
y <- rpois(100, exp(log.mu))
summary(y)
plot(x, y)
```