---
title: "Trazado y color en R"
output: github_document
---

```{r setup, include=FALSE}
knitr::opts_chunk$set(echo = TRUE)
```

Vídeos de esta lección: 

* [Parte 1](https://youtu.be/7QaR91TCc3k) 
* [Parte 2](https://youtu.be/3Q1ormd5oMA) 
* [Parte 3](https://youtu.be/4JJfGpVHTq4) 
* [Parte 4](https://youtu.be/9-cn0auNV58)

Los esquemas de color por defecto para la mayoría de los gráficos en R son horribles. Soy tan culpable como cualquiera de usar estos horrendos esquemas de color, pero estoy tratando activamente de trabajar para mejorar mis hábitos. 

R tiene formas mucho mejores de manejar la especificación de los colores en los diagramas y gráficos y usted debe hacer uso de ellos cuando sea posible. Pero, para hacer eso, es importante saber un poco sobre cómo funcionan los colores en R.

## Colores 1, 2 y 3
Muy a menudo, con los gráficos hechos en R, verás algo como el siguiente gráfico de temática navideña.

```{r,fig.cap="Colores por defecto en R"}
set.seed(19)
x <- rnorm(30)
y <- rnorm(30)
plot(x, y, col = rep(1:3, each = 10), pch = 19)
legend("bottomright", legend = paste("Group", 1:3), col = 1:3, pch = 19, bty = "n")
```

La razón es sencilla. En R, el color negro se denota por `col = 1` en la mayoría de las funciones de trazado, el rojo se denota por `col = 2`, y el verde se denota por `col = 3`. Así que si estás trazando múltiples grupos de cosas, es natural trazarlos usando los colores 1, 2 y 3.

Aquí hay otro conjunto de esquemas de color comunes utilizados en R, esta vez a través de la función `image()`.
```{r,fig.width=12,fig.cap="Gráficos de imagen en R"}
par(mfrow = c(1, 2))
image(volcano, col = heat.colors(10), main = "heat.colors()")
image(volcano, col = topo.colors(10), main = "topo.colors()")
```

## Conectar los colores con los datos
Normalmente añadimos color a un gráfico, no para mejorar su valor artístico, sino para añadir otra dimensión a la visualización (por ejemplo, para ["escapar de la tierra plana"](http://www.edwardtufte.com/tufte/books_vdqi)). 

> Tiene sentido que *la gama y la paleta de colores que utilices dependan del tipo de datos que estés representando*. 

Mientras que puede ser común elegir los colores al azar, la elección de los colores para su gráfico debe requerir una consideración cuidadosa. Porque **la elección cuidadosa del color de los gráficos puede tener un impacto en cómo la gente interpreta sus datos y saca conclusiones de ellos**.

## Utilidades de color en R
R tiene un número de utilidades para tratar con colores y paletas de colores en sus gráficos. Para empezar, el paquete `grDevices` tiene dos funciones 

* `colorRamp`: Toma una paleta de colores y devuelve una función que toma valores entre 0 y 1, indicando los extremos de la paleta de colores (por ejemplo, ver la función `gray()`)
* `colorRampPalette`: Toma una paleta de colores y devuelve una función que toma argumentos enteros y devuelve un vector de colores interpolando la paleta (como `heat.colors()` o `topo.colors()`)

Ambas funciones toman paletas de colores y ayudan a interpolar entre los colores de la paleta. Sólo se diferencian en el tipo de objeto que devuelven.

Por último, la función `colors()` enumera los nombres de los colores que se pueden utilizar en cualquier función de trazado. Típicamente, usted especificaría el color en una función de trazado (base) a través del argumento `col`.

## `colorRamp()`
Tanto para `colorRamp()` como para `colorRampPalette()`, imagina que eres un pintor y tienes tu paleta en la mano. En tu paleta hay un conjunto de colores, digamos rojo y azul. Ahora, entre el rojo y el azul puedes imaginar todo un espectro de colores que se pueden crear mezclando diferentes cantidades de rojo y azul. Tanto `colorRamp()` como `colorRampPalette()` se encargan de ese proceso de "mezcla" por ti.

Empecemos con una simple paleta de colores "rojo" y "azul" y pasémosla a `colorRamp()`.

```{r}
pal <- colorRamp(c("red", "blue"))
pal(0)
```

Fíjate que `pal` es en realidad una función devuelta por `colorRamp()`. Cuando llamamos a `pal(0)` obtenemos una matriz de 1 por 3. Los números de la matriz irán de 0 a 255 e indican las cantidades de rojo, verde y azul (RGB) en las columnas 1, 2 y 3 respectivamente. La matemática simple nos dice que hay más de 16 millones de colores que pueden ser expresados de esta manera. Llamar a `pal(0)` nos da el valor máximo (255) en el rojo y 0 en los otros colores. Así que esto es sólo el color rojo.

Podemos pasar cualquier valor entre 0 y 1 a la función `pal()`.
```{r}
## azul
pal(1)
## púrpura
pal(0.5)
```

También puedes pasar una secuencia de números a la función `pal()`.
```{r}
pal(seq(0, 1, len = 10))
```

La idea aquí es que `colorRamp()` te da una función que te permite interpolar entre los dos colores rojo y azul. No tiene que proporcionar sólo dos colores en su paleta de colores inicial; puede empezar con múltiples colores y `colorRamp()` interpolará entre todos ellos.

## `colorRampPalette()`
La función `colorRampPalette()` es similar a `colorRamp(()`, sin embargo la función que devuelve te da un número fijo de colores que interpolan la paleta.
```{r}
pal <- colorRampPalette(c("red", "yellow"))
```

De nuevo tenemos una función `pal()` que fue devuelta por `colorRampPalette()`, esta vez interpolando una paleta que contiene los colores rojo y amarillo. Pero ahora, la función `pal()` toma un argumento entero que especifica el número de colores interpolados a devolver.
```{r}
## Sólo devuelve el rojo y el amarillo
pal(2)
```

Tenga en cuenta que los colores se representan como cadenas hexadecimales. Después del símbolo #, los dos primeros caracteres indican la cantidad de rojo, los dos segundos la cantidad de verde y los dos últimos la cantidad de azul. Como cada posición puede tener 16 valores posibles (0-9 y A-F), las dos posiciones juntas permiten 256 posibilidades por color. En este ejemplo, como sólo pedimos dos colores, nos dio el rojo y el amarillo, los dos extremos de la paleta. 

Sin embargo, podemos pedir más colores.
```{r}
## Devuelve 10 colores entre el rojo y el amarillo
pal(10)
```

Verás que el primer color sigue siendo el rojo ("FF" en la posición roja) y el último color sigue siendo el amarillo ("FF" en las posiciones roja y verde). Pero ahora hay 8 colores más en medio. Estos valores, en formato hexadecimal, también pueden ser especificados a las funciones de trazado base a través del argumento `col`.

Tenga en cuenta que la función `rgb()` se puede utilizar para producir cualquier color a través de las proporciones de rojo, verde, azul y devolver una representación hexadecimal.
```{r}
rgb(0, 0, 234, maxColorValue = 255)
```


## Paquete RColorBrewer
Parte del arte de crear buenos esquemas de color en los gráficos de datos es comenzar con una paleta de colores apropiada que luego se puede interpolar con una función como `colorRamp()` o `colorRampPalette()`. 

>Un paquete en CRAN que contiene interesantes y útiles paletas de colores es el paquete [`RColorBrewer`](http://cran.r-project.org/package=RColorBrewer).

El paquete `RColorBrewer` ofrece tres tipos de paletas:
  
  - **Secuencial**: para datos numéricos que están ordenados
  - **Divergente**: para datos numéricos que pueden ser positivos o negativos, a menudo representando desviaciones de alguna norma o línea de base
  - **Cualitativa**: para datos cualitativos no ordenados

Todas estas paletas pueden utilizarse junto con `colorRamp()` y `colorRampPalette()`.

A continuación se muestran todas las paletas de colores disponibles en el paquete `RColorBrewer`.
```{r,fig.cap="RColorBrewer palettes", fig.width=8,fig.height=7}
library(RColorBrewer)
display.brewer.all()
```

## Uso de las paletas de RColorBrewer
La única función real del paquete `RColorBrewer` es la función `brewer.pal()` que tiene dos argumentos

* `name`: el nombre de la paleta de colores que quieres usar
* `n`: el número de colores que quieres de la paleta (entero)

A continuación elegimos utilizar 3 colores de la paleta "BuGn", que es una paleta secuencial.
```{r}
library(RColorBrewer)
cols <- brewer.pal(3, "BuGn")
cols
```

Esos tres colores conforman mi paleta inicial. Entonces puedo pasarlos a `colorRampPalette()` para crear mi función de interpolación.
```{r}
pal <- colorRampPalette(cols)
```

Ahora puedo trazar los datos del `volcán` utilizando esta rampa de color. Ten en cuenta que el conjunto de datos del `volcán` contiene las elevaciones de un volcán, que son datos numéricos continuos y ordenados, para los que una paleta secuencial es apropiada.
```{r,fig.cap="Datos del volcán con paleta de rampa de colores"}
image(volcano, col = pal(20))
```

## La función `smoothScatter()`
Una función que aprovecha las paletas de colores de `RColorBrewer` es la función `smoothScatter()`, que es muy útil para hacer gráficos de dispersión de conjuntos de datos muy grandes. La función `smoothScatter()` esencialmente le da un histograma 2-D de los datos utilizando una paleta secuencial (aquí "Blues").
```{r,fig.cap="función smoothScatter"}
set.seed(1)
x <- rnorm(10000)
y <- rnorm(10000)
smoothScatter(x, y)
```

## Añadir transparencia
La transparencia del color se puede añadir a través del parámetro `alpha` a `rgb()` para producir especificaciones de color con diferentes niveles de transparencia. Cuando se utiliza la transparencia, notará que se añaden dos caracteres extra a la derecha de la representación hexadecimal (habrá 8 posiciones en lugar de 6).

Por ejemplo, si quisiera el color rojo con un alto nivel de transparencia, podría especificar
```{r}
rgb(1, 0, 0, 0.1)
```


La transparencia puede ser útil cuando se tienen gráficos con una alta densidad de puntos o líneas. Por ejemplo, el gráfico de dispersión de abajo tiene un montón de puntos sobrepuestos y es difícil ver lo que está sucediendo en el centro de la región del gráfico.
```{r,fig.cap="Diagrama de dispersión sin transparencia"}
set.seed(2)
x <- rnorm(2000)
y <- rnorm(2000)
plot(x, y, pch = 19)
```

Si añadimos algo de transparencia a los círculos negros, podemos obtener una mejor sensación de la densidad variable de los puntos en el gráfico.
```{r,fig.cap="Diagrama de dispersión con transparencia"}
plot(x, y, pch = 19, col = rgb(0, 0, 0, 0.15))
```

**Mejor, ¿verdad?**

## Resumen

* El uso cuidadoso de los colores en los gráficos, imágenes, mapas y otros gráficos de datos puede facilitar al lector la comprensión de lo que está tratando de decir (¿por qué hacerlo más difícil?). 
* El paquete `RColorBrewer` es un paquete de R que proporciona paletas de colores para datos secuenciales, categóricos y divergentes. 
* Las funciones `colorRamp` y `colorRampPalette` se pueden utilizar junto con las paletas de colores para conectar los datos con los colores
* La transparencia puede utilizarse a veces para aclarar los gráficos con muchos puntos.