---
title: "Simulación de números aleatorios"
output: github_document
---

```{r setup, include=FALSE}
knitr::opts_chunk$set(echo = TRUE)
```

## funciones para generar números aleatorios
A veces se quiere implementar un procedimiento estadístico que requiere la generación de números aleatorios o el muestreo (es decir, Markov chain Monte Carlo, el bootstrap, los bosques aleatorios, el bagging) y a veces se quiere simular un sistema y los generadores de números aleatorios pueden utilizarse para modelar entradas aleatorias.

R viene con un conjunto de generadores de números aleatorios que le permiten simular a partir de distribuciones de probabilidad bien conocidas como la Normal, Poisson y binomial. Algunos ejemplos de funciones para distribuciones de probabilidad en R:

- rnorm: genera variantes aleatorias de la Normal con una media y una desviación estándar dadas
- dnorm: evalúa la densidad de probabilidad Normal (con una media y desviación estándar dadas) en un punto (o vector de puntos)
- pnorm: evalúa la función de distribución acumulativa de una distribución Normal
- rpois: generar variantes aleatorias de Poisson con una tasa determinada

Para cada distribución de probabilidad hay normalmente cuatro funciones disponibles que empiezan por "r", "d", "p" y "q". La función "r" es la que realmente simula números aleatorios de esa distribución. Las otras funciones llevan el prefijo:

- d para la densidad
- r para la generación de números aleatorios
- p para la distribución acumulativa
- q para la función cuantil (distribución acumulativa inversa)

Probablemente la distribución de probabilidad más común para trabajar es la distribución Normal (también conocida como Gaussiana). Trabajar con las distribuciones Normales requiere utilizar estas cuatro funciones:

- dnorm(x, media = 0, sd = 1, log = FALSE)
- pnorm(q, media = 0, sd = 1, lower.tail = TRUE, log.p = FALSE)
- qnorm(p, media = 0, sd = 1, cola inferior = TRUE, log.p = FALSE)
- rnorm(n, media = 0, sd = 1)

## Generando números aleatorios
Vamos a simular números aleatorios con una distribución estándar normal, con media 0 y desviación estándar de 1.
```{r}
x <- rnorm(10)
x
summary(x)
```

Vamos a modificar los parámetros y simular números con una media de 20 y una desviación estándar de 2.
```{r}
x <- rnorm(10, 20, 2)
x
summary(x)
```

## Reproducir números aleatorios
Al simular cualquier número aleatorio es esencial establecer la semilla de números aleatorios. Establecer la semilla de números aleatorios con set.seed() asegura la reproducibilidad de la secuencia de números aleatorios.

Por ejemplo, podemos generar 5 números aleatorios con distribución normal con rnorm() y marcando el punto de inicio en 1 con set.seed()
```{r}
set.seed(1)
rnorm(5)
```

Con set.seed nos aseguramos que vamos a poder generar los mismos números y por lo tanto volver a simular el análisis realizado. Si no lo usamos, cuando volviéramos a utilizar rnorm() obtendríamos números diferentes.
```{r}
rnorm(5)
rnorm(5)
```

Pero si volvemos a utilizar set.seed() obtendremos los mismos.
```{r}
set.seed(1)
rnorm(5)
```

## Poisson Data
Es posible generar números aleatorios a partir de otras distribuciones de probabilidad como la de Poisson. La distribución de Poisson se utiliza habitualmente para modelar datos que vienen en forma de recuentos.
```{r}
rpois(10, 1)
rpois(10, 2)
rpois(10, 20)
```