---
title: "Random Sampling"
author: "Carlos Guadián"
output: github_document
---

```{r setup, include=FALSE}
knitr::opts_chunk$set(echo = TRUE)
```

## Sample Function
La función sample() extrae aleatoriamente de un conjunto especificado de objetos (escalares) permitiendo muestrear de distribuciones arbitrarias de números.

Por ejemplo, podemos generar un vector aleatorio de 4 números de un intervalo de 10.
```{r}
set.seed(1)
sample(1:10, 4)
```

No necesariamente se tiene que utilizar con números. En este caso indicamos que queremos 5 letras aleatorias.
```{r}
sample(letters, 5)
```

En el caso que no indiquemos el número que queremos aleatorio, lo que conseguimos es una permutación aleatoria del rango indicado.
```{r}
sample(1:10)
sample(1:10)
```

Si queremos que en la permuta del rango haya reemplazo, es decir, que se repitan algunos números lo debemos indicar.
```{r}
sample(1:10, replace = TRUE)
```

## Muestras aleatorias de dataframes o listas
No solo se pueden generar muestras aleatorias de vectores, también podemos generarlas de un dataframe, por ejemplo, una muestra aleatoria de filas.
```{r}
library(datasets)
data("airquality")
set.seed(20)
idx <- seq_len(nrow(airquality)) # generamos un vector índice de las filas
samp <- sample(idx, 6) # utilizamos el índice para generar la muestra
airquality[samp, ]
```