---
title: "Leer HDF5"
output: 
  github_document:
    toc: true
---

```{r setup, include=FALSE}
knitr::opts_chunk$set(echo = TRUE)
```

## HDF5
HDF5 es un modelo de datos, una biblioteca y un formato de archivo para almacenar y gestionar datos. Admite una variedad ilimitada de tipos de datos y está diseñado para una E/S flexible y eficiente y para datos complejos y de gran volumen. HDF5 es portátil y extensible, lo que permite que las aplicaciones evolucionen en su uso. La suite tecnológica HDF5 incluye herramientas y aplicaciones para gestionar, manipular, visualizar y analizar datos en formato HDF5.

## El paquete HDF5
Hay varios paquetes, utilizaremos rhdf5, para su instalación utilizaremos el instalador de bioconductor.org

```{r}
if (!requireNamespace("BiocManager", quietly = TRUE))
    install.packages("BiocManager")
BiocManager::install("rhdf5")
```

Cargamos el paquete y creamos un archivo tipo h5
```{r}
library(rhdf5)
created = h5createFile("example.h5")
created
```

Vamos a crear unos grupos
```{r}
created = h5createGroup("example.h5", "foo")
created = h5createGroup("example.h5", "baa")
created = h5createGroup("example.h5", "foo/foobaa")
h5ls("example.h5")
```

Escribiendo en los grupos
```{r}
A = matrix(1:10, nr = 5, nc = 2)
h5write(A, "example.h5", "foo/A")
B = array(seq(0.1, 2.0, by = 0.1), dim = c(5,2,2))
attr(B, "scale") <- "liter"
h5write(B, "example.h5", "foo/foobaa/B")
h5ls("example.h5")
```

Escribir un dataset
```r
df <- data.frame(1L:5L, seq(0,1, length.out = 5), c("ab", "cde", "fghi", "a", "s"), stringsAsFactors = FALSE)
h5write(df, "example.h5", "df")
h5ls("example.h5")
```

Leer datos de hdf5
```{r}
readA <- h5read("example.h5", "foo/A")
readA
readB <- h5read("example.h5", "foo/foobaa/B")
readB
readdf <- h5read("example.h5", "df")
readdf
```

Escribir y leer chunks
```{r}
h5write(c(12, 13, 14), "example.h5", "foo/A", index = list(1:3, 1))
h5read("example.h5", "foo/A")
```